【裁判字號】    88,上更(二),465
【裁判日期】    920623
【裁判案由】    貪污治罪條例
【裁判全文】
臺灣高等法院刑事判決                        八十八年度上更(二)字第四六五號
    上  訴  人
    即  被  告  戊○○
    選任辯護人  陳錦隆律師
右上訴人，因被告貪污案件，不服臺灣臺北地方法院，八十二年度訴字第一七五五號
，中華民國八十二年十一月二十六日第一審判決（起訴案號：臺灣臺北地方法院檢察
署八十三年度偵字第一三○○五、一三三一○、一三三三二、一四○八二號，暨該署
八十二年度偵字第二○四九八號併案審理），提起上訴，經判決後，由最高法院第二
次發回更審，本院判決如左：
    主  文
原判決關於戊○○部分撤銷。
戊○○無罪。
    理  由
壹、公訴意旨略以：
一、同案被告子○○係唐榮鐵工廠股份有限公司（以下簡稱唐榮公司）總經理，被告
    戊○○係中國石油股份有限公司高雄煉油總廠緊急污染工程推動小組（以下簡稱
    急污小組）召集人，均係依據法令從事公務之人員。己○○係美國科程環保諮詢
    公司（以下簡稱科程公司）在台負責人，受中國石油股份有限公司（以下簡稱中
    油公司）委託承辦高雄煉油總廠廢水處理系統現代化工程（以下簡稱ＵＥＰ工程
    ）擔任顧問業務，為受公務機關委託承辦公務之人。壬○○係晉緯股份有限公司
    （以下簡稱晉緯公司）副總經理，甲○○○○ PIELKENROOD係荷蘭艾弼勣公司（以下
    簡稱ＩＰＧ公司）負責人，均為其等公司實際經營者。
二、緣中油公司為更新及擴大高雄煉油總廠之廢水處理系統，於民國七十八年四月間
    ，與科程公司簽訂契約，委託該公司擔任ＵＥＰ工程顧問，協助中油公司急污小
    組從事該工程招標邀標書撰寫、底價估算、規格標（技術標）審查及工程監理等
    業務，依計劃該工程採取招開國際標、統包方式，招標按資格標（審查投標商
    資格）、規格標（投標商須提出技術建議書）、價格標（比價或議價）程序
    進行。其間曾歷經七十八年八月二十一日、七十九年二月二十日、七月二十四日
    等三次招標，惟均因故流標。中油公司急污小組乃事先報請審計部同意，於七十
    九年九月十八日寄出第四次招標之邀標書，訂於同年十一月二十六日為投標日，
    決定屆時若僅有二家投標商時准以比價方式決標，若僅有一家投標商時，則以議
    價方式決標；而該次招標工程共有八項子工程，仍以開國際標、統包方式進行。
三、乙○○係東弘營造有限公司（以下簡稱東弘公司）董事長兼東立工程股份有限公
    司（以下簡稱東立公司）董事，癸○○曾係鴻慶環境工程技術顧問有限公司（以
    下簡稱鴻慶公司）總工程師。東弘、鴻慶、晉緯及ＩＰＧ等四家公司原計劃與日
    本三菱麗陽公司（以下簡稱ＭＲＥ公司）合作。參與ＵＥＰ工程之投標，然ＭＲ
    Ｅ公司於ＵＥＰ工程第三次招標前，因價格不合而退出，致前開四家下游廠商頓
    失依附，乃互相結合。乙○○、癸○○、壬○○、甲○○○○ PIELKENROOD遂尋得唐
    榮公司子○○謀議合作參與ＵＥＰ工程第四次招標，其等基於犯意之聯絡，並分
    工如下：
    (一)乙○○與子○○自七十九年九月間起，共同前往國外尋求已通過中油公司資格
      標審查之荷蘭PROTECH公司及法國CECELEC公司，商討借牌承包工程事宜，惟因
      借牌費用、履約保證金、工程期限等條件未能合意而作罷。乙○○另向曾於同
      年十月十五日致函中油公司明確表示無意投標之美國布朗路特公司（以下簡稱
      ＢＲＩ公司）洽商，同年十一月間，終使ＢＲＩ公司同意借牌投標。同年十二
      月三日，ＢＲＩ公司派遣PAUL O’NEAL LEE, JR（另行不起訴處分）及數名職
      員抵台與唐榮公司磋商。因距ＵＥＰ工程第四次投標日僅餘一星期（同月十日
      ），子○○基於圖利ＢＲＩ公司之概括犯意，未經詳細之評估或規劃，於同年
      月十日，在台北市○○○路○段一三一號四樓，與ＢＲＩ公司之人匆促商談後
      ，即代表唐榮公司與ＢＲＩ公司簽訂投標協議，約定唐榮公司應支付ＢＲＩ公
      司借牌及勞務費用共計新台幣（下同）二億九千七百十二萬三千七百五十元，
      另提供一億五千萬元押標金及得標金額百分之五十之履約保證金，並負責ＢＲ
      Ｉ公司在ＵＥＰ工程中所發生違約之全部損害賠償責任。復依此約定，於八十
      年四月十日，代表唐榮公司與ＢＲＩ公司簽訂該工程之正式轉包契約，使ＢＲ
      Ｉ公司獲得前開借牌費用等利益。
    (二)癸○○、甲○○○○ PIELKENROOD、壬○○三人，自七十九年九月間起，在國內負
      責投標技術建議書之製作。由甲○○○○ PIELKENROOD負責基本設計，壬○○負責
      細部設計及對外英文書信之撰寫、聯絡，癸○○則負責與急污小組人員連繫。
      癸○○等人見技術建議書並非於二個月期間能完成，乃一方面計劃先製作粗略
      之技術建議書，另癸○○囑壬○○擬具請求將投標日延期三星期之文稿，於同
      年十一月廿一日傳真至荷蘭予並無意投標之PROTECH公司，請該公司以同文繕
      打後，由荷蘭傳真至中油公司請求將投標日期延後。急污小組戊○○接函後，
      乃配合之，決定將原定之投標日延至同年十二月十日，以便利癸○○等人有時
      間先製作粗略之技術建議書，並使乙○○、子○○順利以借得之ＢＲＩ公司名
      義，如期完成投標。屆期，果僅ＢＲＩ公司單獨完成投標。
四、己○○受中油公司委託，與戊○○共同負責辦審查前開以ＢＲＩ名義提出之技術
    建議書。二人對於其等主管及監督之事務，基於犯意之聯絡，均明知該技術建議
    書並非ＢＲＩ公司所製作，且其中第三、四、六、八項子工程部分，欠缺有關設
    備及儀電規範等必要主體項目，足以影響施工品質及工程造價之決定，顯與邀標
    書之規定不符，屬不可接受之規格標，應予宣布廢標，不得再進行價格標開標。
    詎渠等為圖利ＢＲＩ公司、ＩＰＧ公司、乙○○、癸○○、壬○○等人，竟違背
    職務，明知為不實之事項，而登載於職務上所掌之公文書，判定前開技術建議書
    為可接受標，足以生損害於中油公司。繼而於八十年二月十一日，在台北市○○
    路○段八十三號中油公司內由ＢＲＩ公司與中油公司進行獨家議價，結果以四十
    、五億二千萬元決標。同年四月十二日，PAUL O' NEAL LEE代表ＢＲＩ公司，與
    中油公司簽訂ＵＥＰ工程承包契約，惟至簽約時止，ＩＰＧ公司所製作之技術建
    議書中所欠缺之主體項目技術資料，大部分仍未補送齊備，造成嗣後ＵＥＰ工程
    嚴重落後，延及後續之「五輕」工程，造成中油公司重大損失。唐榮公司子○○
    雖與ＢＲＩ公司於同年四月十日即完成ＵＥＰ工程百分之百轉包契約，惟於同年
    七月間ＵＥＰ工程開工後，唐榮公司復未經中油公司書面同意，擅將該工程幾近
    全數分包其他下包公司承做，明顯違反中油公司與ＢＲＩ公司所簽訂之契約。
五、子○○、乙○○、癸○○、壬○○、甲○○○○ PIELKENROOD等五人（後四人以下簡
    稱ＩＰＧ集團）完成向ＢＲＩ公司借牌投標，並經中油公司通過規格標後，其五
    人為使乙○○獲利，乃基於犯意之聯絡，計劃自ＵＥＰ轉包工程中，以ＩＰＧ公
    司提供工程設計及技術服務名義，共同自子○○主管之前開工程中，圖利乙○○
    ，其方式如下：
    (一)唐榮公司藉ＢＲＩ公司將ＵＥＰ工程之工程設計及技術服務部分全交由ＩＰＧ
      集團負責，而ＩＰＧ集團實際包括ＩＰＧ公司晉緯公司及東立公司三股
      ，其中ＩＰＧ公司負責該工程之基本設計，報價一億八千八百四十一萬六千五
      百四十五元，晉緯公司負責細部設計，報價三億二千零八十五萬六千六百十八
      元；而乙○○與癸○○認其等居間媒介，參與借牌等工作，應有佣金，乃由乙○○、癸○○、壬○○及甲○○○○ PIELKENROOD協商後同意乙○○、癸○○在其
      等業務上所製作文書之「工程準備金及相關利潤」項下虛列浮報不法利益（即
      俗稱灌水）二億九千五百十一萬零八百卅七元。進而由ＩＰＧ公司代表與ＢＲ
      Ｉ唐榮公司就工程設計及技術服務費用簽訂金額為八億零四百三十八萬四千元
      （含稅）之契約，足以生損害於唐榮公司。
    (二)子○○明知唐榮公司係省營事業，依「各機關委託技術顧問機構承辦技術服務
      處理要點」有關工程之設計及監造費比率，規定上限不得超過總工程款百分之
      五‧一。而唐榮公司向ＢＲＩ公司百分之百轉包ＵＥＰ工程時，扣除其圖利Ｂ
      ＲＩ公司之借牌及勞務費用二億九千七百十二萬三千七百五十元後，餘額四十
      二億二千二百八十七萬六千二百五十元應屬唐榮公司之轉包價。子○○並明知
      在ＩＰＧ集團所報之八億零四百卅八萬四千元工程設計及技術費中，有乙○○
      灌水之不當利益，竟為使其獲利，故意規避前揭處理要點限制，將ＩＰＧ集團
      所報價之八億零四百卅八萬四千元分成二部分，於八十年五月廿五日，同時由
      唐榮公司與ＩＰＧ公司簽訂「雙方協議」，訂定ＩＰＧ集團為唐榮公司提供之
      工程設計及技術服務費為一億五千七百五十萬元，並由唐榮公司付款。另唐榮
      公司ＢＲＩ公司與ＩＰＧ公司又簽訂「三方協議」，訂定工程設計及技術服務
      費用為六億四千六百八十八萬四千元，形式上由ＢＲＩ公司付款予ＩＰＧ公司
      ，付款前需先經唐榮公司同意。致使ＩＰＧ集團自八十年三月間起至八十一年
      八月間止，依前開二項協議，分六次共支領四億一千四百零六萬三千七百零四
      元，其中ＩＰＧ公司分得九千三百九十六萬二千七百九十五元，晉緯公司分得
      一億六千零二萬七千二百九十九元，乙○○獲利一億六千零七萬三千六百十元
      。於八十年底，癸○○並因媒介及參與該工程而自乙○○處分得一千萬元，自
      晉緯公司分得六百七十萬元酬佣。
六、八十年七月十二日，ＵＥＰ工程正式開工，ＩＰＧ公司及晉緯公司依契約應將後
    續之基本設計及細部設計資料送交急污小組及科程公司審核。己○○復另行起意
    ，基於概括之犯意，利用審核前開設計資料之機會，自七十九年八月間起至八十
    一年三月間止，連續按月向晉緯公司壬○○收受十萬元賄款，週年時另收卅萬元
    ，所收之賄款則利用其岳父丙○○、岳母丁○○○名義匯至美國。
七、八十一年四月間起，因ＩＰＧ公司之工程設計與ＵＥＰ工程邀標書規定常有出入
    ，導致ＵＥＰ工程進度落後，中油公司支付工程款速度因此減緩，致使ＩＰＧ公
    司財務週轉發生困難；ＩＰＧ號公司因而退出該工程。唐榮公司子○○遂協商Ｂ
    ＲＩ公司自美國增派四、五十名工程人員來台，欲接替ＩＰＧ未完成之工作事項
    。子○○明知台灣省政府曾頒布「各機關聘請國外顧問專家學者來台工作期間支
    付費用最高表」每人每月廿一萬元規定，仍對於其主管之事務，基於圖利之犯意
    ，罔顧前揭限制，支付ＢＲＩ公司來台人員每人每月高達六十三萬元薪酬。計自
    八十一年五月間起至八十二年三月間止，子○○指示唐榮公司財務部以墊付款方
    式，付款ＢＲＩ公司達三億七千餘萬元，而圖利該公司，然該公司因缺乏處理廢
    水工程經驗，無力接續完成，於八十二年三月九日完全撤離工地，致ＵＥＰ工程
    無限期延誤，唐榮公司所墊付之前開款項亦無從歸墊，造成唐榮公司重大損失。
八、案經法務部調查局北部地區機動工作組移送台灣高雄地方法院檢察署，及經辛○○向高雄地方法院檢察署告發後，由該署呈請台灣高等法院檢察署命令移轉台灣
    台北地方法院檢察署偵辦，因認被告戊○○係犯修正前之戡亂時期貪污治罪條例
    第六條第三款、刑法第二百十三條之罪嫌。
貳、一、按被告之自白，非出於強暴、脅迫、利誘、詐欺、違法羈押或其他不正之方
    法，且與事實相符者，得為證據。被告之自白，不得作為有罪判決之唯一證據，
    仍應調查其他必要之證據，以察其是否與事實相符。又犯罪事實應依證據認定之
    ，無證據不得推定其犯罪事實；又不能證明被告犯罪者，應諭知無罪之判決；刑
    事訴訟法第一百五十六條第一項、第二項、第一百五十四條、第三百零一條第一
    項分別定有明文。二、又犯罪事實之認定，應憑真實之證據，倘證據是否真實尚
    欠明確，自難以擬制推測之方法，為其判斷之基礎；而認定犯罪事實之證據係指
    足以認定被告確有犯罪行為之積極證據而言，該項證據自須適合於被告犯罪事實
    之認定，始得採為斷罪資料，最高法院五十三年著有臺上字第六五六號、二十九
    年上字第三一０五號判例。且刑事訴訟上證明之資料，無論其為直接或間接證據
    ，均須達於通常一般之人均不致有所懷疑，而得確信其為真實之程度，始得據為
    有罪之認定，若其關於被告是否犯罪之證明未能達此程度，而有合理懷疑之存在
    ，致使無從形成有罪之確信，根據「罪證有疑，利於被告」之證據法則，即不得
    遽為不利被告之認定，亦有最高法院七十六年度臺上字第四九八六號判例可稽。
    其以情況證據（即間接證據）斷罪時，尤須基於該證據在直接關係上所可證明之
    他項情況事實，本乎推理作用足以確證被告有罪，方為合法，不得徒憑主觀上之
    推想，將一般經驗上有利被告之其他合理情況逕予排除，此觀諸最高法院三十二
    年上字第六七號自明。三、認定犯罪事實應依證據，為刑事訴訟法所明定，故被
    告否認犯罪事實所持之辯解，縱屬不能成立，仍非有積極證據足以證明其犯罪，
    不能遽為有罪之認定（三十年上字第一八三一號判例參照）。
參、訊據上訴人即被告戊○○堅決否認有共同經辦公用工程舞弊情事，辯稱：１、伊
    非急污小組召集人，僅擔任執行秘書，規格標開標日期之展延，經總公司層層核
    轉簽准，亦非伊一人所能決定，且只負責連繫工作。２、本件工程並非不得分包
    ，ＩＰＧ公司及晉緯公司均為ＢＲＩ公司之包商，下包商依投標商之指示，製作
    技術建議書，為工程界習見之事，自不得以癸○○、壬○○及SINON
    PIELKENROOD三人製作技術建議書，非由ＢＲＩ公司所製作。３、本件工程係採
    純粹啟鎖式總價統包方式，由承攬商負責設計兼施工，而藉邀標書及合約內容嚴
    格執行，確保工程之品質。又技術標之審查，歷經比對建議書與邀標書不同處、
    澄清、討論、評估等過程，提出疑點，與ＢＲＩ公司相關人員逐項澄清，提出評
    審報告書認定ＢＲＩ公司技術建議書可得接受。４、工業污染防治技術服務團僅
    有說明技術建議書，缺乏資料之第一、二次報告，並無第三次報告，且邀標書內
    使用「某某廠牌或同級品」用語，其目的在於確保工程品質及實際需要，況工程
    上延誤乃環境與得標廠商履約之問題，伊在推動工程之過程中，並無配合謀議，
    圖利ＢＲＩ公司或有違法行為。辯護人辯稱：（一）、原判決認定上訴人係「中
    國石油股份有限公司高雄煉油總廠緊急污染工程（下稱急污小組）召集人」、並
    「負責中油公司ＵＥＰ工程預算之編列及ＢＲＩ公司提出技術建議書之審核」，
    顯有違誤：（１）、經查「急污小組」係由前總經理關永實擔任召集人，前總廠
    長斐伯渝擔任副召集人，上訴人則僅擔任執行秘書，而依「急污小組辦事細則」
    第三條規定：「執行秘書之權責，策劃綜理本小組業務，其權責如左：工作計劃
    之決行與處理；預算編製與預算分配之決定；本小組工作報告之提示與核定；各
    支援部門業務分配與調整；重要會議之主持與參加；其他重要公務之處理。」，
    顯然可證上訴人係召集人、副召集人之幕僚，承上轉下，負ＵＥＰ工程業務之推
    動而已，絕非原判決所謂「召集人」。（２）、次查更一審卷存中油公司八十五
    年七月十一日（八五）油法八五○六○○二七號函復法院查詢，說明「急污小組
    」之成員及其權責，內稱：「按急污小組之組織表，急污小組於組織架構中依業
    務分工，分設工程技術部門、會計法規部門、總務部門等；『急污小組辦事細則
    』第六條規定，工程技術部門『掌理煉油廠污染改善工程之設計、招標書之撰寫
    、審標、圖說審核、工程聯繫、進度控制、器材籌劃、預算編製及控制等事項』
    ，因此，有關招（邀）標書之撰寫、審標、預算編製，屬於工程技術部門掌理之
    工作，由於ＵＥＰ工程為高科技之環保工程，就國內當時環境而言，本公司無此
    類專業人才，國內廢水處理工程界亦未達此標準，故本公司乃決定遴選國外有經
    驗之工程顧問公司擔任該工程技術部門顧問。」、「本公司高雄煉油總廠遴聘程
    序選定科程環保諮詢顧問公司（即ENGINEERING SCIENCE INC.以下簡稱科程公司
    ）為ＵＥＰ工程案顧問。科程公司依合約所定以『獨立承攬人』地位與本公司簽
    訂合約」、「故不論工程預算，或是審標結論均由顧問公司以獨立承攬人地位提
    供成果報告，該報告送業主經辦單位急污小組依行政程序經副廠長、總廠長同意
    後承報公司，公司部份由環保處主辦，於相關單位會核後，經本公司函轉審計部
    核定」等語，再觀中油公司與科程公司七十八年四月廿一日所簽訂之顧問契約附
    錄工作內容第二條第六款規定：「提出工程經費預算，並須應中油要求，幫助中
    油與投標者議價」，在在可證科程公司係受託負責上述「工程技術部門」，從事
    ＵＥＰ工程預算估算書之編製工作，而上訴人則依行政程序，於科程公司完成之
    預算書簽署，並逐級簽報，以符法定手續而已，原判決認定上訴人負ＵＥＰ工程
    預算之編列工作一節，自難辭無違誤。（３）、再查前審卷存中油公司八十三年
    十月廿一日（八三）油法字第八三○九○八一九號函檢附「ＵＥＰ工程底價預算
    書製作書審核過程報告」內載：「中油經公開遴選程序委聘在美國環保工程業績
    名列工程前茅之科程環保諮詢公司為顧問（即ENGINEERINGSCIENCE INC.以下簡
    稱科程公司），該公司並獨立承攬人地位與中油公司簽訂『高雄煉油總廠廢水處
    理現代化工程顧問工作』合約」、「是以科程公司在投標階段中包含審標及預算
    編製工作，至為明確」、「據本公司所知，該預算係由科程公司分別在美國及台
    灣之顧問團共同編篡而成」、「科程公司為獨立承攬人，非屬定作人中油公司行
    政下屬單位，其製作之『工程預算書』無法循行政程序轉呈報核，故急污小組乃
    依業務分工組織架構規定，將科程公司提出之『工程預算書』，依行政程序及一
    貫作法簽報高雄總廠工程副總廠長、總廠長同意後，分報總公司及審計部」、「
    因中油公司上下各階層均無此專業人力及能力，故委由科程公司全責編製『工程
    預算書』，經該公司提出後，急污小組副執行秘書、執行秘書及工程副總廠長、
    總廠長及總公司會審單位等，皆僅能對預算書內之工程項目及估算方式是否一致
    等作形式上之審核，而無法就專業方面作實質上之審核」各等語，又中油公司上
    開八十五年七月十一（八五）油法字第八五○六○○二七號函載明：「由上開之
    工作項目，顯見技術建議書之審標及編製預算均屬科程公司負責之工作」、「預
    算之製作，據本公司所知，該預算係由科程公司分別在美國及台灣之顧問團共同
    編撰而成。己○○先生僅為美國科程公司顧問團之一，派遣來台負責聯繫工作」
    等語，益見原審法院認定上訴人與共同被告己○○共同負責編列預算云云，顯與
    事實不符，亦難謂無違誤。（４）、另查中油公司就前審查詢「急污小組」是否
    負責審核ＢＲＩ公司所提出之技術建議書，於八十三年十一月四日以（八三）油
    法字第八三一○○五○三號函檢附報告復稱：「ＢＲＩ公司技建議書之審核，係
    由中油公司所聘請之科程顧問公司負責實際審核之責」，「急污小組對科程公司
    之審查工作負監督、協調、接受及層轉之責」，「科程公司為執行上開工作，係
    由十八位專家組成評估小組負責，其中五位曾來台灣，並曾在其副總裁卡士伯博
    士（DENNIS R. KASPER）帶領下，會同急污小組人員與ＢＲＩ人員參與澄清會議
    之討論。科程公司經其評估小組一致同意，判定為可接受標後，方正式提出『審
    查報告』，並記明科程公司製作」、「中油高雄總廠急污小組接到科程公司之『
    審標報告』後，因不負實質審查之責，因此，乃就該審標報告之格式、作成程序
    、制作流程及結論為形式審查後，在同日層轉副總廠長及總廠長函報總公司及轉
    陳審計部」等；又前揭中油公司八十五年七月十一日（八五）油法字第八五○六
    ○○二七號函內開：「由上開之工作項目，顯見技術建議書之審標及編製預算均
    屬科程公司負責之工作，例如科程公司為執行審標工作共由十八位專家組成之評
    估小組負責，其中五位曾來台灣並曾在其副總裁卡士伯（DENNIS R. KASPER）帶
    領下會同急污小組成員與ＢＲＩ人員開澄清會議完成審標工作」、「ＢＲＩ公司
    所提出之技術建議書，由科程顧問公司的十八位專家組成之評估小組審查下舉出
    三三三項待澄清問題，就三、四、六、八單元工程所謂缺漏部份而言，亦包含在
    此三三三項待澄清問題中，經科程公司副總裁卡士伯博士帶領五位專家來台，會
    同急污小組人員提出說明後，科程公司再經其評估小組一致同意判定此為可接受
    標，方正式提出『審標報告』，並記明由科程公司製作」、「本公司高雄煉油總
    廠急污小組接到科程公司之審標報告後，因不負實質審查之責，因此，乃就該審
    標報告之格式，作成程序，製作流程及結論為形式審查後，隨即在當天經副總廠
    長、總廠長及總公司，並函轉審計部」各等語，足見上訴人對ＢＲＩ技術建議書
    不負審查責任，僅在行政程序上為監督、協調、受領及層轉工作，原審法院論斷
    上訴人與共同被告己○○共同負責審查ＢＲＩ提出技術建議書，亦難辭無違誤。
    （二）、上訴人絕未參與原判決所謂「集體舞弊」，原審法院以共同被告賽門之
    供述，認定上訴人共同犯罪，顯有錯誤：１、按共同被告所為不利於己之供述，
    固得採為其他共同被告犯罪之證據，惟此項不利之供述，依刑事訴訟去第一百五
    十六條第二項規定，仍應調查其他必要之證據，以察其是否與事實相符，自難專
    憑此項供述，為其他共同被告犯罪事實之認定；又共同被告不利於己之陳述，亦
    為證據之一種，若其所涉及之訴訟案客體有數個以上時，其裁判之對象（刑罰之
    對象）既非同一，則其所述是否與事實相符，得否採為其他共同被告犯罪之證據
    ，仍應分別予以判斷，非可籠統為同一之觀察，此分別經最高法院著有三十一年
    上字第二四二三號、七十三年台上字第五八七四號例足資遵循。２、經查原審法
    院依共同被告賽門八十二年四月十四日在調查局之供述：「：：第四次招標前某
    日：：高某告知本人MRE已退出，希望本人能和渠至晉緯：：」，而認定上訴人
    「乃邀請甲○○○○至晉緯公司：：與壬○○：：癸○○洽商：：基於犯意聯絡」，
    並據以延伸所謂「集體舞弊」，惟上訴人果有參與所謂「集體舞弊」，為何未參
    與謀議如何分配「不法利益」？抑且迄無共同被告或其他任何人給予分文好處，
    若上訴人未獲利益，亦未有利益之期約，則上訴人參與犯罪之動機與目的為何？
    原判決並無隻字片語敘及，已見原審法院之認定難謂周延。況賽門之英文筆錄就
    此部份供述一再修改，原為「高希望我和渠一齊至晉緯」（KAO HOPED THAT I
    COULD COME ALONG WITH HIM TO JINN WEI），乃先改為「高要求我和渠一齊至
    晉緯」（KAO ASKED THAT I COULD COME ALONG WITH HIM TO JINN WEI），再改
    「高催促我去晉緯」（KAO URGED ME TO GO TO JINN WEI），顯然賽門所供前後
    不一，中英文筆錄不同，原審法院未詳細推究，遽為論斷，自難謂為允洽。３、
    次查共同被告賽門所提供調查局之七十九年七月廿六日晉緯會議紀錄及高雄總廠
    會議紀錄，並未經上訴人簽認，自不得以該等會議紀錄之片面記載證明上訴人曾
    出席會議，況究諸實際，中國人會議係以中文交談，當不至於邀外國人紀錄會議
    內容，而賽門不通中文，其如何紀錄？再七十九年七月廿六日早在高雄總廠果有
    會議，廠方應負責紀錄，不可能由賽門捉刀，原判決未深入查究，逕以賽門製作
    之會議紀錄認上訴人參加會議，而進一步指上訴人參與謀議，顯難謂為適切合理
    。４、再觀前揭高雄總廠紀錄內載：「戊○○表示中油將以二週的時間決定工程
    以統包或分包（八至九包）方式招標」、「戊○○要賽門耐心等待二週，必可得
    到中油的消息」、「會後戊○○要賽門儘速至晉緯公司與鴻慶公司癸○○召開緊
    急會議，然後蔡某與晉緯公司副總經理壬○○至中油與戊○○會議」等語，案查
    七十九年七月廿四日本件工程標案開第三次價格標，因無任何廠商投標而告流標
    ，迨至同年月廿八日中油總公司始來文指示高雄總廠檢討後續方案，而「急污小
    組」於八月廿五日方提報後續方案，依此可知上訴人於七月廿六日尚不知所謂後
    續方案，亦不知標案之何去何從，上訴人在後續方案未確定前自不可能告知賽門
    「中油將以兩週的時間決定工程以統包或分包（八至九包）方式招標」，亦無從
    要「賽門耐心等待二週，必可得到中油的消息」，至為灼然，賽門所製作之高雄
    總廠會議紀錄之內容，顯與事實有出入，當無可採。５、復查依上開高雄總廠會
    議紀錄，出席人員包括庚○○及共同被告癸○○在內若上訴人果參與所謂集體舞
    弊，竟敢肆無忌憚地在同事庚○○面前表明要門儘速至晉緯與鴻慶公司癸○○召
    開緊急會議，顯與常情有悖，況共同被癸○○既在場與會，事涉癸○○，上訴人
    單獨向賽門表明要伊儘速至晉緯司與鴻慶公司癸○○召開緊急會議，則與經驗事
    理不合，同可證明前開賽英文筆錄所供：「高催促我去晉緯」云云，亦與事實不
    符，而無可採。６另查賽門八十八年十一月五日經法院訊問：「對你在調查局、
    偵查及原審言可實在？（提示並告以要旨）」答稱：「我當時所言是我當時了解
    的部，我所了解的是否真實我不知，一直到現在有些筆錄有錯」，鈞院再訊以「
    那些有錯誤？」答稱：「有些地方有錯，有些不實在，且整個過程程序掉了，且
    有些資料不在我身旁，但檢察官說要我先說，以後再改，但至今沒有再問過我」
    （鈞院八十八年十一月五日訊問筆錄），依此賽門之供述有瑕疵，自不足供為認
    定犯罪之證據。７、至於原判決理由欄所稱：「共同被告間本無宿怨，當無任意
    為不實之陳述，或相互誣攀之理」一節，按庚○○在八十二年六月十五日檢察官
    偵訊時已指明：「還有後來因為我們認為ＩＰＧ提供的設計還沒有完備，所以在
    付款時，拒絕繼續付款，我不知道是否因為如此，甲○○○○對我記恨，至於壬○○
    因為晉緯後來在施工時，曾將規定的不鏽鋼改為碳錭，我曾做激烈的反應，並曾
    有執行工程和他們發生很多摩擦，不知道壬○○是否因此記恨我」；又鈞院發回
    前審八十三年七月十九日調查期日曾訊問共同被告賽門當初與調查局聯繫之動機
    與目的，共同被告賽門供稱主觀認為其中有問題云云，而代為接洽調查局之證人
    繆立白分別在鈞院發回前審、更一審八十五年九月廿五日證稱：「賽門說工程款
    領不到，懷疑有弊」、「賽門說有弊案，工程延誤，錢拿不到」、「他（指賽門
    ）他們做中油做完了，結果都沒拿到錢」、鈞院再訊以：「賽門向調查局檢舉工
    程舞弊，有何根據？」答稱：「我不知他們工程有何問題，是因他們常在我家聊
    天說他們已設計完了，都沒有領到錢」，又證人周曼蓉（即賽門之秘書）八十五
    年十月廿三日在鈞院供明：「當時工程款一直未下來，賽門也有向唐榮、中油、
    乙○○他們說，但仍沒有下文，賽門確有一部份工程已完成，但確實未領到工程
    款」，另證人趙傳權八十五年九月廿五日在鈞院供述：「他（賽門）認為他的設
    計費用很合理，為何中油不採用」各等語，顯然共同被告賽門因領不到工程款，
    主觀懷疑有問題，而向調查局檢舉，要堪認定。惟共同被告賽門何以領不到工程
    款，係因「急污小組」及科程公司執行ＵＥＰ工程未曾絲毫苟且，致艾弼績公司
    承作之第三、四單元設計工作一直未能通過審查，致設計落後，艾弼績公司遂未
    獲給付工程款，因此週轉困難而倒閉（請見上訴人在前審八十三年八月廿三日刑
    事補充上訴理由續狀上證廿號至三十六號）；再者，中油公司何以不付工程款，
    證人周昆崙在鈞院八十五年九月廿五日證稱：「當時賽門因進度延誤，所以才沒
    辦法領到中油的錢，當時他找的工程師住在龍華飯店，他連開飯店的支票都退票
    ，工程師也都未領到薪水，事實上都是因賽門之設計延誤才發生問題的」與證人
    張瑞宗（任職中油公司環保處）八十六年十月廿三日在鈞院供述：「ＢＲＩ公司
    是得標廠，他們設計落後，所以工程也一直延後：：依合約ＢＲＩ公司應負所有
    之工程落後及品質不良之所有責任：：我們（指中油公司）當時付款是完全對Ｂ
    ＲＩ公司付款，工程依約完成，我們就付款，他們若未達到工程要求，我們就不
    付款，且我們每次付款都要經審計部審核，工程落後或違約，我們也對他們罰款
    ，或沒收履約保證金」等情，亦可為佐，依此在在足證共同被告賽門主觀上認係
    上訴人戊○○、己○○及庚○○從中作梗，遂向調查局檢舉，原判決所謂「共同
    被告間本無宿怨：：」云云，殊待商榷，依上開說明，原判決專憑共同被告賽門
    不利於己之供述論斷上訴人參與所謂舞弊，顯難謂無違誤。（三）、再其次，原
    判決認定：「：：二人明知該建議書並非ＢＲＩ公司製作」、「ＢＲＩ公司提出
    之建議書係由ＩＰＧ公司製作，中油公司承辦人本係知情」等情，係以共同被告
    賽門八十二年四月十四日在調查局之供述：「當然知情，因為在製作前，戊○○
    即向本人表示，在製作時如有任何問題，可直接與其聯絡，渠可提供協助，並且
    曾在癸○○陪同下到急污小組找戊○○參考一些資料云云」為據，惟查技術建議
    書係ＢＲＩ公司提出，是否由該公司製作並非重點，單以ＩＰＧ公司製作技術建
    議書即認定上訴人犯罪，尚有未洽：１、經查邀標書就技術建議書界定為：「建
    議書指敘述資料、工程文件、商業條款及所有其他資料，由投標商提出」（請見
    鈞院發回前審上證十四號），顯然僅規定技術建議書由投標商提出，並未限制技
    術建議書應由投標商製作。再按ＵＥＰ工程性質複雜，涉及環工、土木、儀控、
    電氣、化工等專門技術，任何統包之承攬商多需借重本地或他國之分包商以及專
    門設備之製造商提供設計或設備，以完成工程，是以邀標書就分包商（
    CONTRACTOR'S SUBCONTRACTOR'S）設有規定：「承攬商之分包，係指與承攬商訂
    立合約、提供設計、施工、採購等部份工作與勞務之一家或多家公司」（請見鈞
    院發回前審上證十五號），意即承攬商得尋找分包商，執行並提供設計、採購部
    份工作與勞務，則分包商既得提供設計，其為承攬商製作技術建議書即不足為奇
    。又中油公司與ＢＲＩ公司簽訂之工程合約書第一條第三款揭明：「承攬人之分
    包，係指承攬人將與之簽訂分包契約之一家或數家公司，該等公司將依該分包契
    約就本系統之設計及工程，物資材料之採購及供應，及或裝配及建造工程等工作
    之部份執行工務或提供服務」（請見鈞院發回前審上證十六號），合約既明文准
    許承攬商將設計分包予他人，分包商當然得為承攬商製作技術建議書，此在在足
    以說明ＢＲＩ公司技術建議書由ＩＰＧ製作，並非法之所禁，不得據以判定廢標
    ，抑有進者，有關技術建議書之審查，審查人員係審查建議書內容是否符合業主
    之需求，至於建議書是否一部，甚或全部非ＢＲＩ公司製作，則不屬審查之範圍
    ，況在實際作業上，審查人員亦無從就建議書內容認定其製作者，原判決以上訴
    人明知建議書並非ＢＲＩ製作據為論斷上訴人犯罪之基礎，顯有誤會。（四）、
    次查共同被告賽門原係荷蘭PROTECH公司之代理商，蓋荷商PROTECH公司曾於七十
    九年九月十七日傳真，授權ＩＰＧ公司高雄事務所為其代理人，賽門並派助理周
    蔓蓉女士前來高雄煉油總廠索取邀標書，嗣後賽門獨自前來，或與共同被告癸○○一同前來請教有關問題，上訴人自然而然認其為代理荷商PROTECH公司前來查
    詢，而上訴人負責ＵＥＰ工程之推動，邀標書並指定上訴人為本案聯絡對象，已
    如前述，上訴人答復賽門之查詢，並表明有任何問題可直接聯絡並願提供協助，
    此為推動工程職務者份內之事，自不得以共同被告賽門之前開供述認定上訴人知
    悉彼等係為ＢＲＩ公司提供之建議書並明知ＢＲＩ公司提出之建議書係由ＩＰＧ
    公司製作。（五）、再查，在審查ＢＲＩ公司技術建議書過程中，科程公司曾領
    銜舉行中油公司對ＢＲＩ公司之澄清會議，只有ＢＲＩ公司及唐榮公司人員出席
    會議，癸○○及賽門皆未參加，此有會議紀錄簽名捌份可稽（請見鈞院發回前審
    被證十九號），上訴人如何能認定技術建議書係ＩＰＧ公司製作，非由ＢＲＩ公
    司製作。矧ＢＲＩ公司專案負責人尼爾李曾在原審法院結稱ＢＲＩ公司曾派遣技
    術小組在建議書提出前從事審查等語，是故技術建議書經ＢＲＩ公司審查後始提
    出投標，縱認ＩＰＧ公司有參與建議書製作之事實，亦不得據以認定上訴人犯罪
    ，遑論揆諸前開說明，若建議書實際上果為ＩＰＧ公司所製作，而ＢＲＩ公司出
    面投標、出席澄清會議並出面簽約，ＢＲＩ公司仍符合投標資格，一切皆屬合法
    ，科程公司及中油公司仍無法拒絕ＢＲＩ公司之投標，抑且不得藉此判定該投標
    書為廢標，益見原審法院採證認事違誤之處。（六）、又其次，邀標書內就油水
    分離池改善工程部份載明使用「ＩＰＧ製造之產品或經認可之同級品」，並非「
    綁標」，原判決事實欄內指上訴人「在第四次招標之邀標書中，就第七項子工程
    各工場區油水分離池改善工程對所有ＡＰＩ／ＣＰＩ之設備，皆加註需用ＩＰＧ
    除其他公司之競爭，使日後與ＩＰＧ公司結合之廠商得居於絕對有利之地位」云
    云，與事實不符，再理由欄內載「苟非戊○○之授意，己○○應不會就非ＩＰＧ
    專門之技術一再於邀標書內中加入『ＩＰＧ之設備』之理」一節，亦乏證據支持
    其說，上訴人謹分別辯明如左：（１）、按在工程設備、材料採購規範中，經常
    使用「某某廠牌或同級品」字眼，而具工程實務經驗者，皆知此等規定係屬工程
    界通例，其目的在於確保工程品質，尤以本件ＵＥＰ工程在招標尚無設計，為使
    日後驗收有標準可供依循，在邀標書內援用此工程界通例而為規定，乃為事理之
    當然，此觀諸「台北市政府營繕工程及材料或產品之採購，例舉廠牌或採用同等
    品處理要點」第三條規定：「合約內例舉廠牌之材料或產品，承包商遇有下列情
    形之一時，得申請採用同等品，以替代前舉之廠牌」，足見於邀標書內使用「某
    某廠牌或同級品」用語，其目的在於確保工程品質及實際需要，俾於工程施工及
    驗收時有其標準依據，絕非在指定產品供應商，合先說明。（２）、經查邀標書
    （ＩＴＢ）就使用「ＩＰＧ之設備」之用語如下：「：：As Manufactured by
    Industrial Projects BV of the Netherlands (or approvedequal)for all
    new and rdnovatiog CPI」，其中譯文為：「：：如荷蘭ＩＰＧ公司所造之產品
    或經認可之同級品：：」，此等規定在中油公司高雄煉油總廠辦理之工程採購案
    ，俯拾皆是，本件ＵＥＰ工程邀標書亦不勝枚舉，謹摘錄如下供為佐證：
    "Manufactured by AGAR of approved equal"(EXHIGIT 2 of ITB)，中譯文為：
    「AGAR產製或經認可之同級品」。"ISCO company Model 2700 or approved
    equal"(EXHIBIT 2 of ITB)，中譯文為：「ISCO公司型號2700產品或經認可之同
    級品」。"Crouse-Hinds catalog No. CESD 2213in Group C, D areas, with
    Matching plug CPH 7913 or equal" (ENG.STANDARD DS-5, 01-0 OF ITB )，中
    譯文為：「Crouse-Hinds公司型號碼CESD 2213使用於C,D群區域及其附帶堵頭
    CPH-7913或同級品」。" Crouse-Hingds cat. STL Thread Lubricat or
    equal shall be used for all joints. (ENG.STANDARD DS-5,01-0 OF ITB)，
    中譯文為：「Crouse-Hingds公司型錄STL導電管膏或同級品，必須使用於所有電
    線管接頭」。"Ronan Model X 18-300 orequal" (ENG. STANDARD PS-7, 02-1
    OF ITB)，中譯文為：「RONAN公司型號18-300或同級品」。"Fast Model B,or
    approned egual" (EXIBIT 18 of ITB)，中譯文為：「Fast公司型號B或經認可
    之同級品」。。若依上開原審法院之認定標準，豈非前揭被列舉之公司皆屬「綁
    標」？而本件標案竟有如此多起「綁標」，寧非咄咄怪事？原審法院以艾弼績Ｉ
    ＰＧ公司曾參與本件ＵＥＰ工程，即認定首揭邀標書規定，使與ＩＰＧ公司相結
    合之廠商立於絕對有利之地位，顯屬倒果為因，係當然爾之辭，蓋若如此，則前
    開所列之廠商豈非具有特權，得有恃恐地要求承攬商採用其產品，究諸事實，前
    開廠家因與他人競爭結果而遭淘汰出局者，不乏其例，並不因被例舉於邀標書即
    當然得參與供應本件工程所需材料，依此已足證所稱「綁標」云云，難謂無誤會
    。況ＢＲＩ公司指定唐榮公司次承攬人，而艾弼績公司則屬唐榮公司之次承攬人
    ，唐榮公司指定次承攬人之對象，並非中油公司高雄煉油總廠所能過問，亦非中
    油公司高雄煉油廠所能預先得知，是所謂「綁標」云云，自與事實不侔。至於邀
    標書內上開用語之緣由，法院向中油公司查詢，中油公司八十五年七月十一日（
    八五）油法字第八五○六○○二七號函復稱：「邀標書於七十八年十二月第二次
    招標時（該次ＢＲＩ公司並未參與投標），在油水分離池系統部份即已如入『建
    議投標商考慮或評估使用Cross Flow Type油水分離設備，如ＩＰＧ公司所製造
    之產品，或經認可之同級品』之詞句，其原因為：I、七十八年十二月ＵＥＰ工
    程第二次招標前，七十八年七月，本公司發行之環保半年刊上高雄煉油總廠管轄
    之林園廠朱少華先生曾為文報導ＩＰＧ公司生產之Cross Flow Type油水分離系
    統之優點，因該文獻報導之油水分離池情況與本案遭遇情況相似，七十八年十月
    科程公司與急污小組成員並應前往參與林園廠舉辦之說明會，在瞭解其安裝及使
    用狀況後，顧問公司與小組人員於修訂第二次邀標書時入『建議投標商考慮或評
    估使用Cross Flow Type油水分離設備，如ＩＰＧ公司所製造或經認可之同級品
    』之詞句，嗣後各招標之邀標書亦沿用未改。II、而第二次開標結果，三家報價
    商僅三菱麗陽（MRE）採用ＩＰＧ產品，魯奇（LURGI）採用Cross Flow形式，但
    未指定廠牌，新潟（Niigata）採用傳統式產品，然三家經審查後均為合格標，
    故該條款並非強制性條款，同時在本案邀標書中有其他設備使用『：：或同級品
    』等規定，實為一般工程列示品質之通例，並非獨厚某一產品。III、第四次邀標
    書該部份仍然延用第二次邀標書規定，而第四次邀標時，ＢＲＩ公司方參與投標
    」等語，顯見急污小組成員與科程公司人員於七十八年十月即第二次招標前，共
    同檢討邀標書內容，為期ＵＥＰ工程第七單元ＣＰＩ與ＡＰＩ油水分離池改善工
    程有較佳之環保效果，乃共同認可於邀標書內加入前開詞句，Ⅳ、又上開詞句係
    一般工程列示品質之通例，不屬強制性條款，並非獨厚某產品，而究諸實際，第
    二次開標結果，未使用ＩＰＧ產品之廠家仍為合格，益證上開詞句絕非所謂「綁
    標」，原審法院認定上訴人授意共同被告己○○加入「ＩＰＧ設備於邀標書內」
    ，使與ＩＰＧ公司結合之廠商立於有利之地位一節，一方面無具體證據實其說，
    況科程公司為獨立承攬人，係工程專家，其應對中油公司負責，科程公司就其採
    用之設備材料獨立判斷，上訴人自不可能影響其決定，所謂「授意」云云，自無
    足取。Ⅴ、他方面上開詞句並未使與ＩＰＧ公司結合之廠商立於較有利地位，原
    審法院之認定亦與事實不符。（３）、再查依經濟部國營會七十九年三月十二日
    國經字第七九○三｜○二九○號函轉行政院七十九年三月五日發佈之「公營事業
    機關村料管理規則實施準則」第三十一條規定：「國外材料之供應來源及其規範
    之調查應以各國產品目錄，有關機關之資料，過去採購及使用紀錄為依據：：」
    ，可知本件建議投標商考慮及評估採ＩＰＧ產品，並無任何強制承包商非使用不
    可之意思，但若承包商願意使用，一方面可符合上開命令，他方面則日後維護保
    養零件之互換性，及降低零配件之庫存量，就整個工程而言，係屬有利，尚不得
    執邀標書有使用ＩＰＧ產品之規定，即認工程「綁標」，不可不明。又查原判決
    所謂「至第四次邀標書則更擴充至所有ＡＰＩ／ＣＰＩ設備均加註ＩＰＧ之產品
    或經證明並同意之同級品」一節，按「ＩＰＧ所制造之產品或經認可之同級品」
    條款，僅有在ＣＰＩ始有適用，ＡＰＩ為重力式油水分離池，無需使用CROSS-
    FLOW型式之油水分離器，原審法院之認定已有違誤；（４）、另所謂「ＩＰＧ所
    製造之產品或經認可之同級品」條款全部工程僅有CPI- 104, CPI-202,CPI-114
    三座分離池，約佔工程之1/40，艾弼績公司絕不至於因此處於較有利之地位，一
    定可獲工程，原判決認定「綁標」，實難辭無誤會。（５）、至於共同被告壬○○供稱「據我瞭解（指明要具有ＩＰＧ公司或同意之同級品）應係中油公司急小
    組戊○○、庚○○及科程公司己○○癸○○、乙○○等人共謀並配合：：，因此
    ：：邀標書上指明要有ＩＰＧ公司或同等標準之油水分離系統原因要問戊○○、
    庚○○等才知道云云」一節，按壬○○僅是ＩＰＧ之下包，依ＩＰＧ之指示為Ｕ
    ＥＰ工程第一、二、五等項子工程進行細部設計，與中油急污小組並無接觸，且
    壬○○自認學歷不足與上訴人等人談論ＵＥＰ工程，事實上上訴人亦與壬○○素
    不相識且無接觸，以壬○○在本案角色認知與參與度而言，其所謂據其瞭解，究
    竟所據為何？是事實？是謠傳？其瞭解之內容究為如何？況其謂原因要問高、陳
    才知道，如此可知其並非真正瞭解，其供述自不得據為判決基礎。壬○○所謂Ｉ
    ＰＧ條款係第四次招標時上訴人為配合乙○○、癸○○才加入，實則ＵＥＰ案邀
    標書於第二次招標時即已加入，壬○○所述時序不符，顯然根本不瞭解加入ＩＰ
    Ｇ條款之原意在於為例示品質以保業主權益，卻事後擅憑己意毫無事實依據胡言
    臆測誤指上訴人係配合之舉；至於筆錄記載之事與壬○○本意是否相符亦非無商
    榷之餘地，再觀該八十二年六月一日壬○○一再陳述不知ＩＰＧ條款為何加入，
    突改稱係為綁標條款，已有疑焉，抑且壬○○於原審亦否認其曾自由為此陳述，
    完全被迫屈從附合於調查人員之說法，依上述可知壬○○之供述自不足供為判斷
    之基礎。（七）、復其次，本件ＵＥＰ工程係採取「啟鎖式總價統包」，即以「
    未提供設計之統包」方式招標，投標商在投標階段無庸提出完整之基本設計資料
    ，原判決認ＢＲＩ公司提出之技術建議書，上訴人知悉係ＩＰＧ公司製作，此建
    議書粗略，有缺漏，應屬不可接受標，上訴人竟評為合格，在業務上之文書為不
    實之記載，而此項不實登載之文書不利於中油公司ＵＥＰ工程之管理，足生損害
    於中油公司等情，要難謂無違誤之處，謹分別臚列如左：１、本件ＵＥＰ工程因
    係以「未提供設計之統包」方式招標，招標商在投標階段提供之技術建議書較為
    簡略，此為標案性質使然，不得以技術建議書粗略，遽謂為不可接受標：（１）
    、經查中油公司統包工程之招標可分為兩類，其一，中油公司已完成基本設計（
    BASIC DESIGN）之統包；其二，中油公司未提供設計之統包，前者，中油公司準
    備邀標書後，辦理統包招標，承標商得標後之工作範圍包括詳細設計、採購及裝
    建、施工等。後者，中油公司準備「性能需求」（PERFORMANCE REQUIREMENT）
    邀標書後，即辦理統包招標，承攬商得標後之工作範圍則包括基本設計、細部設
    計、採購、裝建、施工、試車、性能試驗等。關於兩者之不同，有兩者工作流程
    圖及工程招標書比較表可據，不論以何種方式辦理招標，投標商皆需提供技術建
    議書，但在投標階段，後者邀標書並不規定投標商完成基本及詳細設計，僅要求
    投標商需提出技術建議書，合先說明。（２）、本件工程係採取「未提供設計之
    統包」方式招標，招標時中油公司未作基本設計，僅提供投標商某些「性能需求
    」之規定，例如第三單元「第二廢水新建工程」，在邀標書中僅告知投標商進流
    水之水質及出流水之水質，供承攬商日後設計、建造、試車之依據，迨至最後驗
    收，則出流水應符合該出流水水質之規定，至於投標商以何種技術流程達成目標
    ，由承攬商自行決定，可為適當說明。關於「未提供設計之統包」方式，投標商
    在投標階段因得標與否在未定之天，不可能投下龐大人力物力從事設計，是以在
    投標時並無需檢附整之設計資料，此由工程合約書第五條第二項第一款規定：「
    每個單元合約價格之百分之五將於該單元之基本設計完成後給付」即可瞭解，蓋
    承攬商於各個單元之基本設計完成後始得請領各該單元合約價格之百分之五，依
    此可證投標商於得標後始從事基本設計，在投標階段無需檢附完整之基本設計資
    料，至為明確；（３）、又依邀標書「技術規格」（TECHNICAL SPECIFICATION
    ）第3.4.3.1規定：「承攬商應提供業主下列文書、圖說及規格供審查並核准：
    ：」。（b）「基本工程與設計」（CONTRACTOR SHALL FURNISH OWNER WITH THE
    FOLLOWING DOCUMENTS, DRAWINGS, AND SPECIFICATINS FOR REVIEW AND/0R
    APPOVAL：：(b)BASIC ENGINEERING AND DESIGN)，益見投標商係在得標後始需
    提供基本設計供業主審核無訛；另依科程公司審標結果建議內載：「中油公司將
    在科程公司協助，積極參與詳細評估承攬商提出之文件。此等審查工作將在承攬
    商設計階段進行。此詳細評估工作不可能於審標階段進行，由於投標商不可能在
    此時期提供完整之初步設計。在啟鎖式總價統包案，初步設計完成應在決標之後
    」（CPC, WITH THE ASSISTANCE OF ENGINEERING SCIENCE WILL BE REQUIRES
    TO ACTIVELY PARTCIPATE IN THE DETAILED REVIEWS OF THE CONTRACTOR'S
    SUBMITTALS. THIS REVIEW WILL TAKE PLACE AFTER THE CONTRACTOR PROCEEDE
    WITH THE DESIEN PHASE. THIS DETAILED REVIEW IS NOT  POSSIBLE DURING
    THE EVALUATION PHASE OF THE TENDER DOCUNMENTS BECAUSE THE BIDDERS WERE
    NOT POSSIBLE TO SUBMIT A FULL PRELIMINARY DESIGN. IN TURKEY DESIGN-
    CONSTRUCT PROJECTS THE PRELIMINRY DESIGN IS COMPLETED AFTER CONTRACT
    AWARD），是投標商在得標後始從事基本設計，至為灼然；（４）、又前審卷存
    中鼎工程股份有限公司（下稱中鼎公司）八十三年十一月七日（八三）鼎業字第
    二三二三號函復鈞院之評估意見書內亦載明：「：：TURN-KEY統包工程之承包商
    僅有在得標後才會進行耗費技術人力、經費頗巨的設計工作」可為佐證，是投標
    商於投標階段所提出之技術建議書為當然較為簡略，事所難免，而業主則藉邀標
    書含工程標準及合約內容，對材料、設備、系統功能及工程進等標準予以嚴格要
    求，俾確保工程之品質，而揆諸邀標書、合約書規定，若承攬商設計或提供之材
    料未符合規定，業主有權在設計工作進度百分之七十以前要求修改設計增加工作
    或更換材料，承攬商不得加價，是工程之品質保障，乃繫於業主簽約後能否嚴格
    執行設計材料之審查以及工程進度之控制，又工程能否順利進行，則在於承攬人
    是否誠信履約，皆與技術建議書之內容無涉，原判決所謂技術建議書粗略，仍判
    令為可接受標，自難謂無誤解。（５）、再依上述可知本件ＵＥＰ工程承攬商係
    得標後始從事基本設計，基本設計資料是否依約按時提出，全與技術建議書無涉
    ，進一步言，承攬商得標後是否依約按時提出基本設計資料，係承攬商是否誠信
    履約之問題，與技術建議書是否精緻或粗略無關，蓋技術建議書儘管精緻，承攬
    商疏未履約，亦有未按時提交基本設計之可能，則原審法院援引共同被告乙○○
    於最後陳述所稱：甲○○○○所負責之基本設計有部份拖延了一年方完成，有部份直
    到現在仍未完成等語，認定ＢＲＩ公司提供之技術建議書確屬不完備，揆諸上開
    說明，亦難辭無違誤。（６）、又查原判決認定技術建議書粗糙，上訴人予以配
    合等，係以共同被告賽門在調查局之供述為依據，惟查賽門在調查局與原審法院
    之供述前後不一，顯有重大瑕疵，難保其證言之憑信性：I、賽門在八十二年四
    月十四日於調查局供稱：「因時間匆促製作粗略技術建議書，是因戊○○、癸○○配合才順利過關」，惟於八十二年八月十四日在原審法院則就此節供稱：「完
    全不對，告訴調查人員說因當時時間匆促，作了非常粗略的建議書，依中油的招
    標文件規定不一定完全符合，我一再向調查局強調並拿了中油招標文件給他們看
    ，中油公司有完全的決定權來接受任何程度的建議書」（請見八十二年八月十四
    日審判筆錄第六頁），前後有重大出入。Π、賽門於八十二年四月十四日在調查
    局指稱：「乙○○可以控制關永實、斐伯渝，癸○○可控制戊○○、庚○○」，
    惟原審法院八十二年八月十四日訊以此事，賽門則稱：「不是控制，是有好的關
    係」，「否定控制，據我了解，蔡先生和高先生之間，他們有非常頻繁資訊交換
    」（請見同上筆錄第五頁反面及第十四頁反面），前後涇渭有別。III、賽門在原
    審法院就所謂製作粗糙建議書一節，前後供述矛盾：原審法院八十二年八月十四
    日訊問賽門：「在調查局中你有供述因時間匆促製作技術建議書非常粗糙，依一
    般情形，不可能被接受，會被接受原因是戊○○、己○○配合的關係」，答稱：
    「對，我是這樣說」，惟同日原審法院再訊以：「在調查局偵查中是否曾供述時
    間匆促製作粗略技術建議書，是因戊○○、癸○○配合，才順利過關？」，則答
    稱：「完全不對，我告訴調查局人員說因當時時間匆促作了非常粗略技術建議書
    ，依中油的招標文件規定，不一定完全符合，我一再向調查局強調並拿了中油招
    標文件給他們看，中油有完全的決定權來接受任何程序的建議書」，同日之供述
    何以前後不同，殊值深究。原審法院八十二年八月十四日訊問賽門：「你在調查
    局供述，當初協商要投標後因製作技術建議書時間不夠，乙○○指示ＩＰＧ以Ｍ
    ＲＥ的技術建議書為範本，用ＢＲＩ的名義製作，你曾表示可能會侵害智慧財產
    權而反對，乙○○表示不用擔心，他有把握得到標，得到標後，再變更設計，中
    油會同意」，復稱：「我沒有這樣說，完全錯誤。」，同日再訊以：「在調查局
    偵查中是否曾供述乙○○有保證技術建議書可以隨便做，他有把握得標，得標後
    變更設計中油都會同意」，則答稱：「不完全是那樣陳述，確實是有提到粗略建
    議書是可以被接受，但是沒有任何人向我承諾說一定可以得標」，賽門前後陳述
    南轅北轍，顯難據為論斷之基礎。（７）、原審法院八十二年十一月十八日訊問
    共同被告己○○：「甲○○○○曾供述工程原本為不可接受標，由於你配合成為可接
    受標」，答稱：我是負責業務，真正審標由副總裁決定」，原審法院就此訊問賽
    門：「曾在調查局供述，因由於己○○配合，請解釋配合」，復以：「是調查局
    寫的（我沒這麼說？）」，再問賽門「曾在調查局供述己○○與戊○○勾結？」
    ，答稱：「曾被告知粗略建議書可以通過，事實上通過了，是我的猜測」，顯然
    共同被告賽門出於臆測認定上訴人戊○○及己○○配合，原審法院查未及此，竟
    以共同被告臆測之詞認定上訴人犯罪，於法有違。原審法院八十二年十一月十八
    日訊問賽門：「開始做建議書以後，由荷蘭調來了與連在台的人一起趕工，但仍
    趕不到那個時間是嗎？」，答稱：「是的」，再問：「有一些基本的要求來不及
    在建議書上提出來？」答：「在那個時間是沒有辦法做出基本要求事項的。」，
    再訊以「在此之前，乙○○說怎麼做都可以？」，答稱：「他說的，只是草約的
    建議事項」，另訊以：「事後你有無感覺他有說粗略可被接受？」，復稱：「中
    油公司在接受任何建議書之前，什麼都可以接受，但採不採取是中油之事（即用
    不用是中油之事）」，以此等供述與在調查局之供述前後對照，可見共同被告賽
    門所稱粗略建議書可被接受，係僅指中油公司可接受任何建議書供審查，但經審
    查，採不採用由中油公司決定，此與可不可接受標迥然有別，不可混淆，原審法
    院未予細心勾稽，遽資以認定被告犯罪，自難謂無違誤。（八）、另查前審於八
    十三年十月十四日以院刑惠字第一七五二六號函檢附ＵＥＰ工程邀標書七冊、Ｂ
    ＲＩ工程技術建議書廿六冊、科程公司審標報告一冊、ＵＥＰ工程合約書一冊予
    中鼎公司查詢下列事項１、查明其應為可接受標？或不可接受標？２、又可接受
    標與不可接受標二者的區別何在？３、統包工程是否需先有技術建議書，再予投
    標？４、本件技術建議書是否有缺？可否預知工程必生延宕情事，中鼎公司函復
    鈞院之評估意見書針對上開事項分別表明：「發現該案（第四次）招標審標過程
    及問題之處理與一般TURN-KEY（統包）工程常規性作法無特殊差異，投標書內容
    並無明顯與邀標書要求不符合之處，認為應是可接受標」、「實際上每一工程對
    投標書是否可被接受之原則可能都有一些變化，一般TURN-KEY（統包）工程不可
    接受標之主要原則可歸納如2.2節第六頁文中所列數項情形。ＵＥＰ工程之審標
    重點原則為3.2節之1（第七頁）所列，二者用以區別可接受標之精神大致相符合
    」、「基本上技術建議書為 (統包）工程最重要之先決要素，涉及工程範圍、功
    能、品質等，需能確定其能符合邀標書之要求。一般統包工程是需先有技術建議
    書（或稱技術投標書）」、「嚴格說來，本件技術建議書無法提出邀標書規定之
    所有資料文件（請參閱3.3節之2及3，第九頁）可以算是缺點，不過此種缺點在
    一般TURN-KEY（統包）工程中屬於常態，並不一定構成問題，而視個案情況而定
    ，ＵＥＲ工程投標審標資料之瞭解，很難預知工程必生延宕情事」各等語，又評
    估意見進一步指：「在資料的回顧過程發現，除了邀標書（ＩＴＢ）規定投標
    商應提供之資料（資訊）中少部份經業主（及顧問機構）與投標商雙方於合約執
    行階段提送審查外，其他並未發現有明顯與邀標書要求不符之處（如工程項目、
    數量、範圍等）」、「前項所述及『少部份經：：合約執行階段提送審查』之資
    料，為更清楚表示，謹將意見歸納如下：實質上所欠缺之資料，應不致於影響價
    格，例如一年零件備品清單（Spare Parts List for one year Operation）為
    一建議性資料供業主參考，業主有選擇甚或不買之權利，其價格亦不含在工程報
    價範圍：：部份資料雖未見提供，但在審標階段所需之重要資訊可由其他已提供
    之資料中取得，例如設備數量及規格（Equipment Data Sheet Specification）
    審標時所需知道之設備形式、大小（容量）、主要材質資訊等，在Equipment
    Summary中可取得。至於更詳細資訊，一般僅有在未來設計階段經業主（顧問機
    構）審核通過後，方能確定；部份資料僅提供業主（顧問機構）考慮未來吊裝
    、操作及維修之位置與空間問題，這是一個十分重要的課題，但通常在『基本設
    計』的階段方能定案，例如結構平面及之立面尺寸圖 (Structural Plan and
    Elevation)；根據邀標書之要求，業主（顧問機構）對於承包商設計採購之設
    備器材具有審核之權利，此要求應是用以進一步確保工程之權益（工程範圍、功
    能、品質等）」、「基本上ＵＥＰ工程案之投查標審標過程及其所面臨之投標商
    資料欠缺問題與一般TURY-KEY（統包）工程所面臨者大致相同，而其處理的方法
    亦無特殊之處。以本案邀標書並未規定投標書資料提送不足，一定予以拒絕接受
    之情形而言，業主及顧問機構的決定應仍在其主觀之判斷的彈性空間之內」等情
    ，可知此工程專家鑑定意見足以證明ＢＲＩ公司投標建議書確屬可接受標，又科
    程公司評定為可接受標並無任何不當之處，另因難以預知工程必生延宕情事，工
    程延宕自與投標建議書無涉。（九）、復查院八十五年十月三日院刑勇字第一五
    四一號函詢中鼎公司諸項問題，該公司以八十五年十二月三日（八五）鼎業字第
    一九一二號函復內稱：「來函第一點所詢『技術建議書本身是否不完備？』本公
    司認為『投標書內容並無明顯與邀標書要求不符之處，應是可接受標』：：來函
    第一點中所詢『技術建議書本身有何缺點？與邀標書要求項目是否不符』本公司
    認為該建議書之缺失為無法提出邀標書規定之所有資料，惟此乃一般統包工程之
    常態現象，不一定構成問題。但除該等資料經同意合約執行階段提送審查外，並
    無與邀標書要求項目不符之處：：來函第二點所詢『ＢＲＩ公司投標書是否與邀
    標書有部份不一致之情形？』本公司認為ＢＲＩ公司投標書中缺少部份邀標書所
    要求提送之資料，所缺資料將於合約執行階段提交送審，除此之外，並無與邀標
    書不一致情形：：來函第三點所詢『ＵＥＰ工程發生延宕而停工，是否因審標不
    法當或施工單位缺乏處理廢水經驗所致』，本公司認為由ＵＥＰ工程投標審標資
    料之瞭解，很難預知工程必生延宕情事：：至於是否因『施工單位缺乏廢水經驗
    所致而造成停工之事』，因貴院前次所送本公司參考之資料，並未有相關施工之
    資料，因此本公司無法判斷」等語，仍認投標建議為可接受標，亦無法預知工程
    必生延宕；再鈞院亦向中油公司查詢該公司審標時能預知該工程延宕情形，中油
    公司八十五年七月十一日（八五）油法字第八五○六○○二七號函復：「本公司
    事先無法預知工程延宕」，而工程延宕之原因，據證人周昆崙法院於八十五年九
    月廿五日訊以：「為何發生工程延滯？」答稱：「當時重要基本設計是依ＩＰＧ
    委託國外設計來不及即時傳資料回來細部設計，且工程進行中，發現地下有許多
    不明管線，以致造成工程延滯」，證人張瑞宗同年十月廿三日亦供稱：「ＢＲＩ
    公司是得標廠商，他們設計落後，所以工程也一直延後」，此在在足證工程之延
    誤純係施工客觀環境（地下不明管線）與得標廠商履約（設計延遲）之問題，與
    投標建議書無任何因果關係，絕非投標建議書導至工程延宕，原審法院認技術建
    議書為不可接受標，上訴人評為可接受標，不利於ＵＰＩ工程之管理，導致工程
    延誤，抑且論斷上訴人業務上文書登載不實，揆諸上開說明，皆有重大違誤，尤
    有進者，依前揭中油公司復鈞院前審審標結果及結論摘要及復院函，上訴人並不
    負實質審標之責，僅就「審標報告之格式、作成程序、製作流程及結論形式審查
    後，隨即在當天經副總廠長、總廠長及總公司，並函轉審計部」，自無文書登載
    不實行為之可言。（十）、再關於工業污染技術防治服務團（下稱工污團）認定
    ＢＲＩ技術議書在第三、四、四、六、八等四項子工程所欠缺部份資料，前揭中
    鼎公司評估估意見書已說明「所欠缺之資料應不致於影響投標價格」、「部份資
    料雖未提供，但在審標階段所需之重要資訊可由其他已提供之資料中取得」、「
    部份資料僅提供業主考慮：：通常『基本法設計』的階段方能定案」，而原審法
    院八十二年八月廿八日所傳訊證人林坤讓（工污團人員）供稱當初給調查局之核
    對資料共兩份報告，僅核5.3節之差異，其他邀標書（共七冊）、審標澄清會議
    紀錄等均未有看過，並無下結論「本案理應判為不可接受標」等證詞，又證人林
    坤讓八十五年五月八日在鈞院供稱：「我們確實只做比對而已：：但究竟是不是
    可接受標，我們無法下結論」、「我們從未做過是否為可接標或不可接受標之結
    論」等語，原判決依據工污團所謂資料有欠缺，未進一步查究，遽認定ＢＲＩ技
    術建議書為不可接受標，顯難辭無違誤。（十一）、至於證人庚○○在調查局所
    供：「工業污染防治技術服務團對ＵＥＰ工程四項子工程ＢＲＩ公司所提之技術
    建議書所作之核校結果為真：：ＢＲＩ公司提出之技術建議書應判為不可接受標
    ，否則邀標書即失去意義」一節，經查證人庚○○於八十二年五月廿七日被調查
    局北機組初次約談時間，由當日清晨六時三十分被帶離家門，並自九時三十分左
    右開始訊問至隔日清晨五時三十分（長達廿小時左右），由於徹夜未眠而意識不
    清且疲倦不堪，有關是否該判為可接受標之問題，前前後後問很多次，調查局筆
    錄載證人之答案幾乎均為「是可判為可接受標」，卻只有一次供述為「不可接受
    標」。再就原審法院八十二年八月廿八日所傳訊證人林坤讓所供並無下結論「本
    案理應判為不可接受標」（在本院前審、本審均相同供述）等證詞予以審究，則
    調查局於八十二年五月廿七日偵訊證人庚○○時所提示之「專家意見」究竟出自
    何處，係何份報告，遍查卷內並無此書證，已見調查局誘騙證人庚○○，則庚○○在調查局之供述，依刑事訴訟法第一百五十一條第一項規定，已無證據能力。
    抑有進者，本件工程就招標當時邀標書中並無任何設計，「設備資料表及規格」
    均須待承攬商得標後，始能依照合約排程及設計進度陸續提出，此觀邀標書規定
    甚明，故開標前，究竟設備之多寡，中油公司高雄煉油總廠及科程公司均無從得
    知，此所以科程公司以概念設計（CONCEPT DESIGN）及其經驗估算工程費用（請
    見卷存中油公司ＵＥＰ工程底價預算書製作審核過程報告）其理甚明，同理投標
    商亦可採用同樣方式估算報價（設備資料表及規格之有無，並不影響估價）；再
    觀本案合約亦可瞭解基本設計、詳細設計均在得標簽約後陸續展開，根本無「主
    體工程」或「次要項目」可言，足見所謂「主體工程」及「次要項目」顯為調查
    局自行設定之名稱，蓋本案邀標式A足見所謂「主體工程」及「次要項目」顯為
    調查局自行設定之名稱，蓋本案邀標屬主體工程」及「次要項目」顯為調查局自
    行設定之名稱，蓋本案邀標式v及「次要項目」顯為調查局自行設定之名稱，蓋
    本案邀標旨娳局自行設定之名稱，蓋本案邀標旨挼晙d局自行設定之名稱，蓋本
    案邀標書自行設定之名稱，蓋本案邀標書C冊中均無此等名稱；另按已完成設計
    後之工程標案，其設備名稱、大小、數量均已有眉目，始有「主體設備」及「次
    要項目」之分，就本件ＵＥＰ工程標案而論，顯然所謂「子工程主體」在七十八
    年五月廿日開始第一次招標時即不存在，第四次招標之「工程主體」在七十八年
    五月廿日開始第一次招標時即不存，第四次招標緞在七十八年五月廿日開始第一
    次招標時即不存在，第四次招標時不曾見於邀標書中，乃調查局未明究裡，憑空
    區分「主體工程」與「次要項目」，再以實際上不存在之所謂專家意見之結論「
    理應判為不可接受標」，趁證人受長時間偵訊，徹夜未眠，身心俱疲之情況，誘
    導證人說「三、四、六、八『主體必要項目若有欠缺，即應判為不可接受標』等
    語」。依此可知，調查局與證人庚○○的確存在認知上之差異，而調查局顯然一
    再以不存在之「專家意見」，在證人極度疲倦下，以誘導方式獲取不當筆錄，此
    等供述自不得資為論斷之依據，況查證人庚○○在本院前審八十五年五月八日訊
    以：「技術建議書認為是可接受標？」答稱：「顧問公司（即科程公司）之推薦
    我們認為可接受標」，益見庚○○在調查局詐欺誘導之下所稱「不可接受標」一
    節，確無可採。（十二）、另其次，上訴人就本件ＵＥＰ工程因不負責預算編列
    ，已如前述，又本件工程亦無浮編預算之事，乃原判決先於事實欄認定：「ＵＥ
    Ｐ工程第八單元污泥焚化爐系統在第四次規格標之預算原僅九億五千二百四十三
    萬零四百元，乃己○○於七十九年十二月十日第四次規格標開標後，於八十年一
    月廿六日依據ＢＲＩ公司所送技術建議書編列第四次修正預算時，竟在資料付之
    闕如之情況下，反將預算編列為十二億二千零五十八萬四千元，憑空提高二億六
    千八百一十五萬三千六百元」，「而急污小組執行秘書戊○○亦予以審查通過，
    呈請中油公司高階層核定，使ＢＲＩ公司、乙○○等人得以較高之價格得標」等
    情，再於理由欄內指明：「中油公司ＵＥＰ工程第四次底價主要調整項目，工程
    內容之調整或變更係減少二億餘元，若加計物理特性修改共計減少三億元：：顯
    係確有內容減少、底價提高情形：：復以最後決標時八項工程為基準，八十年一
    月底第四次標底價四十五億四千二百萬元較之於七十八年四月中油公司呈經濟部
    轉報行政院估計約三二．一五億元，兩者之差額高達十三億餘元：：僅年餘時間
    ，底價變動如此之鉅，令人費解。又決標價格四十三億三千萬元與會核底價差一
    百三十萬六千元，僅佔底價之百分之○．○三，兩者之接近，有經濟部國營會八
    十二年元月中油公司高雄煉油總廠廢水處理系統現代化工程案調查報告：：可稽
    ：：焚化爐每日處理量自原設計每座九三．五噸減為六十噸之情況下，預算反較
    第四次增加二億六千八百多萬元」云云，據以論斷上訴人浮濫編列預算，共同謀
    利，上訴人謹分別臚列其錯誤之處如左：１、按中油公司八十三年十月廿一日（
    八三）法字第八三○九○八一九號函復鈞院並檢附ＵＥＰ工程底價預算書製作審
    核過程報告，該報告內載：「工程預算書之製作方法：中油公司為能在最短期間
    內完成ＵＥＰ工程，以因應當時急需加速改善污染之要求，經陳報相關權責單位
    ，同意採『啟鎖式（TURN-KEY）總價發包』。依照『啟鎖式總價發包』之一般作
    業規定，招標時僅提出『性能要求』、『技術要求』及『進度要求』，而將一切
    建施工、試車、性能試驗等百分之百由承包商負責。因工程沒有設計即辦理招標
    ，工程預算之估算僅能以『概念設計』（CONCEPTUAL DESIGN）模擬處理方式為
    之，此與一般已有設計圖說而得按物料、工時計算底價之方式迥然不同，因本公
    司內並無此類專業人才，故依行政院七十一年三月廿五日台七一授二字第○三八
    八號『各機關委託技術顧問機關承辦技術服務要點』規定，中油經公開遴選程序
    委聘在美國環保工程業務名列前茅之科程環保諮詢公司為顧問：：該公司並以獨
    立承攬人地位與中油公司簽訂『高雄煉油總廠廢水處理系統現化工程顧問工作合
    約』」、「是以科程公司在投標階段中包含審標及預算編製等工作」、「本件工
    程費用之估算，係科程公司專家援引過去經驗及彙總之數據以模擬方式計算而得
    。而科程公司即依前開模擬方式逐項計算、彙整、編篡成冊：：並記明由科程公
    司製作簽署。據本公司所知，該預算係由科程公司分別在美國及台灣之顧問團同
    編篡而成」、「工程預算之審核過程，詳細說明如上：科程公司為獨立承攬人
    ，非屬定作人中油公司行政下屬單位，其製作之『工程預算書』無法循行政程序
    轉呈報核，故急污小組及乃依業務分工組織架構之規定，將科程公司提供之『工
    程預算書』，依行政程序及一異作法簽報高雄總廠工程副總廠長、總廠長同意後
    ，分報總公司分審計部」、「因中油公司上下各階層均無此專業人力及能力，故
    委由科程公司全責編製『工程預算書』，經該公司提出後，急污小組副執行秘書
    、執行秘書及工程副總廠長、總廠長及總公司會審單位等，皆僅能對預算書內之
    工程項目及估算方式是否一致作形式上之審核，而無法就專業方面作實質上之審
    核」等語，足以證明上訴人並不責編列工程預算，亦無能力審核預算書，原審法
    院認上訴人浮編預算並審查預算書，已然錯誤。２、經查科程公司係美國排名第
    三大工程公司「派森斯公司」（PARSONS CORP.）之子公司，從事環保顧問已有
    四、五十年經驗，在國際間享有盛譽，亦曾擔任我國廢水處理工程（台北市迪化
    污水處理廠、高雄市中洲污水處理廠、大林浦臨海廢水處理站及台北市○○道系
    統規劃）顧問，國內外實績豐富，其權威性乃工程界所推崇與共認。反觀上訴人
    在未接辦本件工程前，係從事煉油工廠操作以及儀器控制設計工作，知識經驗領
    域侷限於工業儀器方面，有關環保設備、器材並未曾涉獵，此為高雄總廠同仁所
    供知之事實，上訴人就環保工程既為門外漢，自不可能以外行人之想法授意或左
    右科程公司之專業決定，對科程公司提出之預算編製，當予信任，實際上，上訴
    人亦無能力審查預算書（請見中油公司函復法院工程底價預算書製作及審核過程
    報告），又前中油公司復函稱：「科程公司依合約所定以『獨立承攬人地位』與
    本公司簽訂合約，故不論工程預算，或是審標結論，均由顧問公司以獨立承攬人
    提出成果報告，該報告送業主經辦單位急污小組依行政程序：：」，足證上訴人
    自無原審所認定參與浮編預算之犯行。（十三）、次查本案工程係採未提供設計
    ，就如一般人購買汽車之商業行為一樣，其中間製造過程，廠商應保無瑕疵並依
    所訂契約交車，客戶只要開電門就可上路之啟鎖式（TURN-KEY）總價統包方式，
    業主對工程僅界定「項目」、「範圍」及「功能」，而將規劃、設計（包括基本
    、性能試驗等百分之百由承攬商負責完成。因此，業主編製底價之估算時，與一
    般已有設計圖說而得按物、工時計算底價之方式迥然不同。科程公司就工程預算
    之估算，係以「概念設計」（CONCEPTUAL DESIGN）之方式，根據其他國內外相
    似工程之統計數據圖，以近似規模由圖表上查得接近費用（CURVE FITTING
    METHOD），再乘工程指數（ENGINEERING NEWS RECORDENR INDEX），求得概略設
    備建造費（即工程估算書中"A"項費用）；次以"A"項中分別計算管線、土木、儀
    器、電器等各專業工作所需之費（即"A"項費X 10%=管線費用即為一例，其他專
    業按不同百分比類推，此即為工程估算書中"B"項目）；再其次。"A"+"B"之和乘
    以不同百分比而得工程管理費、經常性開支、利息、保險等費用（此即工程估算
    書（"C"項）；最後求（A+B+C）之和乘以適當之利潤、風險百分比，而得利潤及
    風險準備費用之和（此即工程估算書中之"D"項）；而"A"+"B"+"C"+"D"即為總工
    程費（以上請見前揭中油公司函復法院ＵＥＰ工程底價預算書製作審核過程報告
    ）。依此估算方式可知本件工程費用之估算書係科程公司專家援引過去經驗之數
    據，以模擬方式計算而得，本件工程預算編製之困難與艱鉅，亦可得而知，上訴
    人本無從予以加減，自無所謂浮編預算之事實。（十四）、復查本件工程項目之
    變動，皆有合理正當之依據，絕非原判決所指隨意變動，謹舉犖犖大者說明如後
    ：１、第一次招標時鑒於「第二、三曝氣塘廢除與底泥處置工程」使用之土地已
    經高雄市○○○○○道路用地，乃將第九單元工程刪除。２、第二次招標時將第
    十一單元「各工場油污水收集管清理工程」刪除，係因本項工程技術層次不高，
    各工場必須停止運轉配合而費時長久，唯恐招標延宕，遂獨立而由各工場利用歲
    修時先行動工。３、第四次招標時就第十單元「油污水幹管汰換工程」予以刪除
    ，乃根據最新技術報告，一切油管應改為「地上化」，「油污管」均與「油管」
    採取同樣設計變更為地上化，而此油污管之地上化，與本件工程之地下管就汰換
    不同，自應刪去。４、至於工程細目之變動，則因本工程自七十八年二月四日登
    報辦理公開招標，至八十年二月十日決標予ＢＲＩ公司，前後歷經四次開標程序
    ，耗時二年，在此兩年時間內，廠內環境有改變，政府環保法令要求愈趨嚴謹，
    皆為公知之事實，若招標內容未隨環境與法令為適當修正，則工程完工後始發現
    已不合時宣，再加修改，非但事倍功半，抑且浪費公帑，工程人員未雨綢繆，調
    整工程細目，事屬當然，例如第三次招標與第二次已有不同，而底價說明書內乃
    陳明：「第八項焚化爐工程中，提高排氣之管制標準NOx由前次之259 PPM增嚴至
    50 PPM，SOx由前次300 PPM增嚴至20 PPM，除塵PARTICULATE亦100mg/nm增嚴至
    50mg/nm，為以上管制標準趨投標商尚需增加（DE-NOx）、脫硫（dDE-SOx）及高
    性能除塵器等昂貴設備」，即為適例。（十五）、另查預算（預估底價）變動，
    除前述工程項目變更外，係依據審計法施行細則第五十五條規定：「各辦理招標
    、比價、議價案件，其預估底價之項目及數量，應依照圖說或規範，逐項編列，
    各項單價，應依據最近市場行情核計，彙總後加計稅捐與政府規定應列之費用及
    合理利潤覈實估列」為之，其變動之主要原因可歸納為五類：１、工程單價之變
    動：因時差而有物價指數、工資等之調整、單價因而修正，此項主要發生在第一
    次預算變更為第二次預算，及第三｜一預算變更為第三｜二預算時。２、工程範
    圍、規格要求及數量之變動：主要發生在第三｜二預算變為第四次預算及第四次
    預算變為第四次修正預算時。３、反映匯率，中東地區發生伊拉克入侵科威特事
    件及國內工資上漲等所造成之變動：匯率因素在七十九年二月第三｜一次預算變
    更為七十九年七月第三｜二次預算時；而中東地區科威特入侵事件則反映在第三
    ｜二預算變為第四次預算時。４、科程公司在開規格標前估計預算時所模擬採內
    之技術，經其評估尚有其他處理技術可取，而修正第四次預算為第四次修正預算
    。５、修改預算組成方式而造成預算之變更；此在第三｜二次預算變更為第四次
    預算時，增加「風險準備金」。上訴人事後經檢討本件工程歷次預算變更之主要
    原因，分別就各單元彙整完成表格，說明其變更之原因，凡工程項目之變動、計
    算標準之異動、技術及設備之增加、費用比例之增減等皆已列舉，原審法院查未
    及此，遽指變動不實，浮編預算，顯難辭無誤會。（十六）、再查原判決所指第
    四次修正預算經送總公司，經管單位中油公司環保處承辦人環保專家張瑞宗先生
    （環境工程碩士）曾就預算內容予以初審表示同意（請見本院發回前審上證六號
    ），又根據事後之分析比較，科程公司八十一年一月廿六日第四次修正預算製作
    時，增加DE-NOx，DE-SOx及洗滌塔排、污泥處理設備、電力負載中心及相關材料
    等工程項目，由於場地已受限不能擴大，卻增加許多設備，施工困難度增加，故
    風險準備金由2%增至4%，就整體而言，工程預算因此增加，依此可見工程預算估
    計之調整，皆有所據，絕非恣意浮動，而有所謂圖利包商之行為。（十七）、又
    查科程公司第四次規格標之總預算為四十五億九千五百萬元，而八十年一月廿六
    日修正預算之總預算已減為四十五億四千二百一十萬元，則整體而言，絕無所指
    圖利ＢＲＩ之事實。（十八）、關於原判決所指「又決標價格四十三億三千萬元
    與會核底價僅差一百三十萬六千元，僅佔底價之百分之○．○三，兩者如此之接
    近等情：：」一事，按中油公司會該底價為四十五億二千一百三十萬元；又依開
    標程序規定，若投標商所投價格高於底價，則令其減價，直減至底價內才可以決
    標，本案底價是在中油總公司陳國勇副總經理主持下，審計部派人在場監標，Ｂ
    ＲＩ公司原報價格為四十八億九千二百餘萬，高出會核底價，故ＢＲＩ公司減價
    時，係逐次酌減，在商言商，自希望減至較底價低過多而決標，觀諸決標記錄，
    前後經九次之減價，越至後次減價幅度越小，自然最後減至底價內決標之價格與
    底價相距甚小，原判決所指純係對工程開標程序不瞭解，顯難謂無誤解。（十九
    ）、至於國營會八十二年元月中油公司高雄煉油總廠廢水處理系統現代化工程案
    調查報告第七頁第項提及「決標價格四十五億二千萬元會核底價差一三○萬六千
    元，佔底價之○．○三%兩者如此接近，難免啟人疑竇」一節，按工程決定價格
    之過程，如前所述，係經一再之議減，最後減至底價內而決標，自然與底價接近
    ，此為工程議價之標準程序，為工程界習知之事，以如此平常之現象，主管國營
    事業之國營會竟誤會成「如此接難免啟人疑竇」，顯見對工程事務之不熟悉，難
    免對高科技之環保工程編預算，因諸多合理之因素變動預算不能深入瞭解，而作
    出「顯示確有內容減少、底價提高情形」、「：：底價變動如此之鉅，令人費解
    」等率爾之評語，原審法院未再調查，率爾依循，殊難昭折服。（二十）、法院
    就「決標過程有無發現高底價，浮報費用情事」向中油公司查詢，經中油公司八
    十五年七月十一日（八五）油法字第八五○六○○七號函復表明：「決標過程，
    本公司在副總經理領及在審計部派員監督下，ＢＲＩ公司議價，自五十五億元之
    初始報價，經九次議價減後以四十五億二千萬元低於底價決標」、「ＵＥＰ工程
    預算的製作，科程公司分別在美國及台灣之顧問團以各自專業立場提出資料，再
    共同編撰而成，本公司並未發現浮編預算情事」等情，原判決認定上訴人浮濫編
    列預算一節，顯難辭無誤會。（二十一）、抑有進者，關於延展規格開標日二週
    一事，原審法院認定「：：癸○○與戊○○等人早已議定，並由戊○○配合：：
    延後二週開標」、「：：經副執行秘書庚○○簽具意見後，執行秘書戊○○即基
    於預先之謀議予以配合」、「以未經詳細查證評估之請求延期開標信：：任意將
    之延長二週：：」等語，惟查原判決之認定亦有違誤，謹分別辯明如左：１、按
    延展規格開標日二週，其原委係由庚○○審酌前兩次開標之間距分別為三個月與
    八十二天，認為延展兩週，與前次開標日相隔八十四天（自九月十九日至十二月
    十日）應屬適當，乃於十一月廿三日辦理簽稿，經上訴人署後報請總公司准予延
    展，總公司經層層核轉，終由副總經理陳國勇代總經理關永實簽准延二週，而庚○○簽稿之前，上訴人並無任何授意或有其他指示，又延展決定之權限亦不屬上
    訴人戊○○之權限，上訴人自不可能有判決所指基於預先之謀議予以配合之事實
    。２、次查投標截止日期之延展，在工程招標方面，乃屬習見慣常之事，本件適
    因有意承攬之廠家提出請求，而中油公司准予延展，招致臆測推斷中油公司似在
    配合，究其實，若設身處地以承辦人之立場予以觀察，當時本件標案屢次流標，
    工程無法開工，已拖延二年餘，而五輕又動工在即，催逼甚急，倘因投標截止略
    為延後，以廣招來有意承攬之廠家，俾標案早日定案，對於工程之推動自屬有利
    ，是本件若以日後ＢＲＩ公司工程進行不順利，逕認上訴人之推動工程之過程中
    ，即有所謂配合謀議，甚或其他種種違規不法行為，自有未洽。３、況查荷蘭
    PROTECH在七十九年十一月廿六日發予唐榮公司之傳真內載有與唐榮合作之意願
    等語，另甲○○○○於原審法院八十二年八月十四日供稱PROTECH在十一月廿六、廿七
    日始正式拒絕投標云云，足見PROTECH電報要求延展開標日期並非不實，前開所
    稱謀議配合等，要難辭無率斷。４、再查就荷蘭PROTECH公司於七十八年七月廿
    四日第一次招標時之來函、七十九年十一月十三日第三次廢標後急污小組發函十
    家查詢投標意願之回函、七十九年十一月廿一日要求延展三星期之來函予以審究
    ，此等函件皆係由業務經理D.J. VAN DER ZEE簽署，而依PROTECH公司在七十八
    年三月間應資格標審查所提出之公司經營管理組織表（請見本院發回前審上證十
    一），D.J. VAN DER ZEE確係業務經理，從而上訴人自然而相信七十九年十一月
    廿一日要求延後開標日期函件出自PROTECH公司，原判決所謂「以未經詳細查證
    評估之請求延期開標信函，任意將之延長二週：：」等語，自與事實不符。（二
    十二）、另查原審法院係依據共同被告壬○○之供述為認定上訴人與共同被告癸○○事先協議，藉用PROTECH公司申請之名義，將原定開標日期展延二週，以利
    楊、蔡二人製作粗略之建議書，惟觀壬○○前後之供述，可知伊並未就延展期限
    一事與上訴人直接接觸議定，均指稱共同被告癸○○負責此事，其用語係使用：
    「：：此事係：：」、「由此顯見：：」、「應該有去」字眼，己屬猜測之詞，
    再觀共同被告癸○○與賽門對延展開標說法並不一致，又共同被告癸○○在原審
    法院已說明其未與上訴人事先謀議，另賽門在原審八十二年八月十四日供述
    PROTECH公司在七十九年十一月廿六日正式拒絕，又就伊在調查局所供述PROTECH
    公司不可能在十一月九日至十一日以後仍表示有投標意願一事供明：「這就是時
    間不對的地方」，益見PROTECH公司七十九年十一月十四日傳真予中油公司表示
    有投標意願等語一事，係確有意願，絕非則原判決所謂「無投標意願」，原審單
    憑共同被告壬○○臆測之詞，遽為論斷，與法實有未合。５、關於法國CEGELEC
    公司七十九年十一月廿一日有無來信要求延長投標截止日期七週一節，經查證人
    伍茂公司經理吳啟憲在八十二年四月九日、鵬發行負責人李章琳在八十二年四月
    九日及鵬發行專案經理張家相在八十二年四月十日固分別於調查局供述CEGELEC
    公司曾於七十九年十一月廿日以傳真影本給鵬發行表明該公司無意參與中油ＵＥ
    Ｐ工程，要伊停止一切之接觸與協談云云，渠等認為CEFELEC公司不可能在七十
    九年十一月廿一日以任何方式要求中油展延投標日期，惟查：（１）、吳啟憲在
    八十二年五月十四日再度於調查局筆錄供述：「（有無可能法國CEGELEC公司自
    行與中油公司聯繫請求延期開標？）本公司曾於八十二年四月廿七日及五月三日
    兩度傳真向法國CEGELEC公司詢問曾否於七十九年十一月廿日至七十九年十一月
    廿一日間電報、電話等等任何方式與中油公司聯繫請求廢水處」理工程延期招標
    ，並詢問乙○○曾否與ＩＰＧ職員拜訪CEGELEC公司洽談有關合作承攬中油廢水
    工程等諸多問題，該電報影本本公司願意提供貴局人員參考。（法國CEGELEC公
    司如何答覆？答：CEGELEC公司負責中油廢水工程案之專案經理MR.ROSTOM於八十
    二年五月十日星期一下午三點半左右，親自打電話至本工司告知：『經與總公司
    法律顧問研商結果認為一九九○年十一月廿日之電報內容已明確表達CEGELEC公
    司退珠中油公司廢水處理工程招標之立場，一九九○年十一月廿日之電報真實性
    不容懷疑，其餘之詢問與答覆均屬多餘，CEGELEC公司除再次強調一九九○年十
    一月廿日之電報內容已代表公司之立場外，其餘之問題礙難答覆』」。就前揭八
    十二年五月十日CEGELEC公司專案經理MR. ROSTOM前開之電話內容予以審究，實
    有甚多疑點，蓋若該公司七十九年十一月廿日之後未發電報要求中油延期投標，
    大可直接了當答覆沒有，何需閃爍其詞，一再迂迴？再觀是否曾發電報一事，極
    為單純，竟須與公司法律顧問研究？此可反證事實上七十九年十一月廿一日
    CEGELEC公司的確有電報給中油公司要求延長七週，顯示MR.ROSTOM顧慮公司為規
    避鵬發行等，自行與中油公司聯繫恐有後遺症，才與法律顧問研商。究諸事實，
    由MR. ROSTOM七十九年十一月廿一日尚在台北與共同被告賽門會面，尤可證實
    CEGELEC公司仍未放棄參與該工程之意願。依此可知證人吳啟憲、李章琳、張家
    相因遭規避，並未真正知悉CEGELEC公司之真意，渠等認為七十九年十一月廿日
    之後該法國公司已無意投標，絕不可能來電報要求中油展期，諒有誤解，原審法
    院未加詳查，遽援引為不利於上訴人之認定，亦有違誤。（２）、另按PROTECH
    公司於七十九年十一月廿二日傳真將於十一月廿六日抵達高雄，並要求賽門前往
    接機，安排住宿，足證PROTECH當時仍有投標意願，賽門在調查局供述PROTECH公
    司不可能於七十九年十一月九日至十三日表明有投標意願云云，顯與事實不符，
    要無可採。（３）、尤有甚者，ＢＲＩ公司於七十九年十月十五日曾致函中油公
    司表明無意參與投標，而上訴人與共同被告乙○○、子○○並不相識，自不可能
    得悉ＢＲＩ公司有投標意願，而上訴人一直認定賽門為荷商PROTECH公司之代理
    ，已如上述，又上訴人身為標案承辦人員，就任何廠商之詢問標案問題，有詳為
    說明之任務，亦詳如前敘，當不得以上訴人曾答復共同被告癸○○、賽門之詢問
    ，即行認定上訴人知悉ＩＰＧ公司製作技術建議書供ＢＲＩ使用，抑且上訴人簽
    報庚○○同意開標延長二週予上級，係在配合俾ＩＰＧ公司完成技術建議書，至
    為明確。（二十三）、末就本件ＵＥＰ工程進行過程全案予以觀察，三菱麗陽公
    司七十九年五月十日所報最低為五十九億，超出科程公司預估價百分之四十以上
    ，一再經中油公司努力嚐試議減，三菱麗陽公司仍不願減價，迨至七十九年七月
    廿四日流標，此均有案卷歷歷可稽。嗣招標過程幾經波折，遲遲未能決標，兩年
    後終以議價方式於八十年二月十一日由四十八億九千餘萬元，歷經九次洽減，至
    四十五億二千萬元始為決標，而由ＢＲＩ公司得標，此招標程序已延宕近兩年，
    在環保要求逐年提高（由符合民國八十年標準提高為八十七），標準趨於更嚴格
    之情況下，上開決標價與第一次三菱麗陽公司最低報價，兩者相差十三億八千萬
    元，中油公司應無任何不利益，至為明確。再工程動工後，急污小組並在科程公
    司協助下，執行合約。工作進行至八十一年六月初，ＢＲＩ公司進度因持續落後
    ，抑且日趨擴大，在百般催促而未獲改善情況下，急污小組庚○○在八十一年六
    月十六日（即於媒體披露前十個月）即呈報中油公司考慮依合約規定終止合約，
    八十一年六月廿五日高雄總廠ＢＲＩ公司舉行月進度追蹤會議，再度向ＢＲＩ公
    司提出嚴重警告，但未見實際效果。至八十一年十一月間，中油公司發現ＢＲＩ
    公司及其下包商間之「三方合約」，往後工程進度逐每下愈況，無法挽救，終致
    八十二年六月八日中油公司不得不宣佈與ＢＲＩ公司解約，而合約終止時，ＢＲ
    Ｉ公司之工程進度約為百分之七十，急污小組依合約規定實付工程僅有合約總額
    百分之廿七強，此觀中油公司八十六年二月廿六日（八六）油法字第八六○二○
    五五七號函復法院之查詢，稱：「本公司依合約至八十二年五月累計應付ＢＲＩ
    公司已開立統一發票之新台幣部份為一、○六五、○六四、三九八．○○元，美
    金部份為一四、九一六、四六二．○○元。惟因ＢＲＩ公司工期延誤，依合約扣
    除工期延誤逾期罰款後則實付約折合新台幣十二．五五億元，八十二年六月終止
    合約，本公司未再支付工程款給ＢＲＩ公司，而至終止合約時ＢＲＩ公司之工程
    進度約為百分七十，本公司依合約規定實付工程款約佔合約總額之百分之廿七強
    」、「該工程迄八十二年六月ＢＲＩ公司終止合約，本公司在法律顧問指導下完
    成『廢水處理現代化工程合約終止保金證據事宜』，並使善後工作次第展開，目
    前該工程已完工並順利操作中」、「該工程進行期間，本公司有科程公司顧問團
    負責工程品質監督並建立完整品管及品保程序，故工程品質得有保障」、「ＢＲ
    Ｉ公司驟然停工並撤走人員，使公司遭受工期延誤，但財務上本公司因依合約付
    款後之工程餘款約有卅二．六五億，加上依合約規定取得ＢＲＩ公司之履約保證
    金卅二．三億，共計掌握約五十四．九五億元，比合約金額四十五．二億元尚多
    九．七五億元。終止合約後，ＢＲＩ公司所留下百分之三十未完工作，本公司善
    後小組依程序以約十八億元完成，使本公司善後工作得以在財務調度勻支無困難
    下順利推進，實有賴當初合約條款規劃得當，故本公司財務上無任何損失並得以
    順利完成善後工作」各情，顯見中油公司就本案工程非但無任何損失，尚有獲利
    ，而如此結果則歸功於當初合約條款規劃得當，本件ＵＥＰ工程對中油而言，何
    弊之有？至於工程延誤，自應歸責於承包商ＢＲＩ公司未依約履行，而與邀標書
    、預算書製作、投標、審標作業，以及合約內容全然無涉，惟外界不明原委，動
    輒「中油弊案」，以訛傳訛，蜚短流長，上訴人竟無端受累，落得官司纏身，並
    遭監察院彈劾及公務員懲戒委員會決議撤職，委實冤枉至極等語。
肆、查公訴人認被告涉有罪嫌，經查不外以同案被告甲○○○○ PIELKENROOD及壬○○分
    別於偵查中自白（如後所述供詞），且甲○○○○ PIELKENROOD均係由周曼蓉陪同下
    ，主動協助調查，完全出於自由意志陳述實情，壬○○在接受調查期間，均由辯
    護人陳麗貞等律師陪同，亦在自由意志下陳述，有法務部調查局北部地區機動工
    作組電字第二二五四號函附卷可憑，復經證人周曼蓉、繆立白（友人）、趙偉權
    （調查員）、何輝耀（調查員）結證屬實，以及提訊壬○○之錄影帶二捲在卷足
    稽，復以依調查局委請工業污染防治技術服務團就ＢＲＩ公司之投標技術建議書
    與中油公司邀標書比對結果，該技術服務團認為ＢＲＩ公司於七十九年十二月十
    日第一次技術建議書，八十年一月十一日提出補充文件，八十年一月十四日至二
    十二日間與中油公司高雄煉油總廠相關人員進行面對面討論（即澄清會議）ＢＲ
    Ｉ所提出之技術建議書內容後，及至八十年二月十一日通過技術標前，未再有任
    何補充之技術資料；綜合八十年一月十一日至二月十一日間，ＢＲＩ所提之技術
    建議書，在第三、四、六、八等四項子工程中，仍缺部分資料，所缺資料均為邀
    標書中規定投標廠商必須提出之技術資料，亦為決定工程造價之重要因素，缺該
    資料，理應評為不可接受標」（參證物二十五）。即甲○○○○ PIELKENROOD亦自承
    當時其所作之技術建議書受於時限十分草率。準此，被告己○○、戊○○既為審
    標小組之科程公司與急污小組負責人，對於此項其等主管之事務，應甚熟稔，乃
    竟放任ＢＲＩ公司得標，使前開乙○○等人因而得利，依其等行為堪認有圖利犯
    行。此並可自被告戊○○早與被告癸○○相識（參被告癸○○於八十二年五月二
    十七日在調查局筆錄甲○○○○ PIELKENROOD於八十二年四月十四日在調查局筆錄）
    ，且被告戊○○、己○○曾於七十九年十一月二十一日配合被告癸○○、壬○○
    與荷蘭PROTECH公司通謀虛偽，傳真要求延期開標時，即將投標日延期二星期等
    情可徵（參同前甲○○○○ PIELKENROOD在調查局筆錄）。
伍、惟查：
一、按被告之自白，非出於強暴、脅迫、利誘、詐欺、違法羈押或其他不正之方法，
    且與事實相符者，固得為證據。其所謂「被告自白」，認為亦包括共同被告的自
    白，僅有共同被告的自白與被告的自白，對於共同被告的自白與被告而言，都不
    能作為有罪判決的唯一證據，必定要有其他的補強證據。又犯罪事實之認定，應
    憑真實之證據，倘證據是否真實尚欠明確，自難以擬制推測之方法，為其判斷之
    基礎；而認定犯罪事實之證據係指足以認定被告確有犯罪行為之積極證據而言，
    該項證據自須適合於被告犯罪事實之認定，始得採為斷罪資料，最高法院五十三
    年著有臺上字第六五六號、二十九年上字第三一０五號判例。
二、查中油公司為更新及擴大高雄煉油總廠之廢水處理系統ＵＥＰ，於七十八年四月
    間，與科程公司簽訂契約，委託該公司擔任ＵＥＰ工程顧問，協助中油公司急污
    小組，從事該工程邀標書之撰選寫、底價估算、規格標（技術標）審查及工程監
    理等業務，依計劃採取招開國際標、統包方式處理；其招標按（一）、資格標（
    審查投標商資格），（二）、規格標（投標商須提出技術建議書），（三）、價
    格標（比價或議價）程序進行。其間曾歷經七十八年八月二十日、七十九年二月
    十二日及七十九年七月二十四日三次招標。而東弘、晉緯、鴻慶及ＩＰＧ公司原
    計劃與日本三菱麗陽公司（下稱ＭＲＥ公司）合作，參與ＵＥＰ工程之投標，然
    ＭＲＥ公司於ＵＥＰ工程第三次招標前，因價格不合而退出，七十九年七月二十
    四日第三次招標流標後，唐榮公司（省屬營業事業機關）總經理即同案被告子○○與同案被告乙○○、壬○○、癸○○、甲○○○○ PIELKENROOD，為標得ＵＥＰ工
    程，乃由同案被告乙○○與子○○自七十九年九月間，一同前往國外尋求已通過
    中油公司資格標審查之荷蘭PROTECH公司及法國CECELEC公司，商討投標及承包工
    程事宜，惟因費用、履約保證金、工程期限等條件未能合意而作罷。乙○○乃又
    向曾於七十九年十月十五日致函中油公司明確表示無意投標之美國BROW &
    ROOTINT ERNATIONAL INC.(下稱ＢＲＩ公司）洽商，至同年十一月間，終使ＢＲ
    Ｉ公司同意投標，而於七十九年十二月三日派遣PAUL ONEAL LEE JR.（業經不起
    訴處分）及數名高層人員抵台與唐榮公司磋商。同案被告乙○○、子○○策劃主
    導並連繫，使彼等與美國ＢＲＩ公司取得連繫。嗣中油公司急污小組執行秘書即
    被告戊○○簽由中油公司報請審計部同意，於七十九年九月十八日寄出第四次招
    標之邀標書，訂於同年十一月二十六日為投標日，邀標書載明屆時若僅有二家投
    標商時准以比價方式決標，若僅有一家投標商時，則以議價方式決標，仍以開國
    際標、統包方式進行。同案被告子○○即代表唐榮公司與ＢＲＩ公司簽訂投標協
    議，約定唐榮公司應支付ＢＲＩ公司美金四百二十萬元，連同另勞務費用，共計
    折算為二億九千七百十二萬三千七百五十元，另提供一億五千萬元押標金及得標
    金額百分之五十之履約保證金，並負責ＢＲＩ公司在ＵＥＰ工程中所發生違約之
    全部損害賠償責任。嗣自七十九年九月間起，即由同案被告癸○○、壬○○及
    甲○○○○ PIELKENROOD與同案被告乙○○，在國內製作初步投標技術建議書，由同
    案被告甲○○○○ PIELKENROOD負責基本設計部分，同案被告壬○○負責部分細部計
    劃及對外英文書信之撰寫、聯絡，同案被告癸○○負責製作技術建議書及與急污
    小組人員連繫。其間同案被告癸○○等人因見技術建議書非於二個月期間內所能
    即時完成，乃一方面計劃先製作粗略之技術建議書，一方面依同案被告癸○○之
    指示擬具請求將投標日期展延三星期之文稿，於同年十一月二十日傳真至荷蘭予
    PROTECH公司，請該公司以同文繕打後，由荷蘭傳真至中油公司請求將投標日期
    延後，急污小組接獲信函，經急污小組副執行秘書庚○○（業經不起訴處分）簽
    具意見後，急污小組執行秘書即被告戊○○即將之呈請中國石油公司副總經理陳
    國勇核准將投標日延至同年十二月十日，終同案被告癸○○等人有時間製作技術
    建議書，嗣於七十九年十二月十日，中油公司認定該技術建議書為可接受標，以
    四十五億二千萬元得標ＵＥＰ工程（其中ＵＥＰ工程第八單元汙泥焚化爐系統在
    第四次規格標之預算原九億五千二百四十三萬零四百元，七十九年十二月十日第
    四次規格標開標後，科程公司於八十年一月二十六日依據ＢＲＩ公司名義所送技
    術建議書編列第四次修正預算時，將預算編列為十二億二千零五十八萬四千元，
    提高二億六千八百一十五萬三千六百元，並經中油公司高階層核定），通過規格
    標後，唐榮公司從ＢＲＩ公司取得並轉包ＵＥＰ工程，ＢＲＩ公司將ＵＥＰ工程
    之工程設計及技術服務部分交由ＩＰＧ公司及晉緯公司負責（其中ＩＰＧ公司負
    責該工程之基本設計，報價一億八千八百四十一萬六千五百四十五元，晉緯公司
    負責細部設計，報價三億零八十五萬六千六百十八元）；同案被告乙○○、癸○○在其等所製作之「工程準備金及相關利潤」項下，支應費用二億九千五百十一
    萬零八百三十七元，進而由ＩＰＧ公司代表與ＢＲＩ及唐榮公司就工程設計及技
    術服務費用簽定總金額共為八億零四百三十八萬四千元之雙方契約及三方契約。
    因依「各機關委託技術顧問機構承辦技術服務處理要點」有關工程設計之監造費
    比率規定，上限不得超過總工程款百分之五‧一。而唐榮公司於八十年四月十日
    與ＢＲＩ公司簽訂ＵＥＰ工程之正式轉包契約時，扣ＢＲＩ之費用二億九千七百
    十二萬三千七百五十元後，餘額四十二億二千二百八十七萬六千二百五十元應屬
    唐榮公司轉包之工程總價；唐榮公司於八十年五月二十五日與ＩＰＧ公司簽訂「
    雙方協議」，訂定ＩＰＧ公司為唐榮公司提供之工程設計及技術服務費用為一億
    五千七百五十萬元，而由唐榮公司直接付款；又由唐榮公司、ＢＲＩ公司與ＩＰ
    Ｇ公司簽訂三方協議，訂定工程設計及技術服務費用為六億四千六百八十八萬四
    千元，由ＢＲＩ公司付款予ＩＰＧ公司，惟付款前須先經唐榮公司同意。八十年
    四月十日唐榮公司與ＢＲＩ公司訂定之轉包契約，除在契約中明定ＩＰＧ公司應
    為唐榮公司之下包，無唐榮公司發包工程應公開招標之規定問題，並使ＩＰＧ公
    司、晉緯公司自八十年三月間起至八十一年八月間止，依前開二項協議，分六次
    共支領四億一千四百零六萬三千七百零四元，其中ＩＰＧ公司分得九千三百九十
    六萬二千七百九十五元，晉緯公司分得一億六千零二萬七千二百九十九元（以上
    屬設計費用）；同案被告乙○○則領得一億六千零七萬三千六百十元。於八十年
    底，同案被告癸○○自乙○○處分得一千萬元，自晉緯公司分得六百七十萬元酬
    佣。嗣自八十一年四月間起，因ＩＰＧ公司之工程設計問題，及中油地下管線問
    題，導致ＵＥＰ工程進度落後，中油公司支付工程款之速度因之減緩，致使ＩＰ
    Ｇ公司財務週轉發生困難，因而退出ＵＥＰ工程。同案被告子○○遂協商ＢＲＩ
    公司自美國增派工程人員來台，接替ＩＰＧ公司未完成之工作事項。同案被告子
    ○○並殿付ＢＲＩ公司來台人員每月六十三萬元薪酬。計自八十一年五月間起至
    八十二年三月間止，指示唐榮公司財務部門以墊付款方式，共支付ＢＲＩ公司達
    三億七千餘萬元，惟基於ＢＲＩ公司來台人員仍因現場管線問題，無力接續完成
    ，及以「就業服務法」為由，於八十二年三月九日片面宣告停工並撤離所有人員
    ，導致ＵＥＰ工程延宕，嗣ＵＥＰ工程未完成部分，中油公司重新發包完工，財
    務並未損失。後來ＩＰＧ公司未能取得全部款項，同案被告甲○○○○ PIELKEROOD
    向法務部調查局高雄市調查處調查員口頭檢舉同案被告乙○○等人涉及犯罪之事
    實，大部分經被告戊○○坦承不諱，復經同案被告子○○、乙○○、壬○○、癸○○、甲○○○○ PIELKENROOD供承情節相符，應堪認為事實。
三、又查：
（一）、同案被告甲○○○○ PI ELKENROOD於法務部調查局調查時係稱：「（與戊○○如
        何認識？為何戊○○要告訴你前開訊息？）１９８８年間本人曾代表公司至
        中油公司高雄總廠舉辦「油水分離池」設備說明會，那時就認識戊○○，中
        油公司高雄總廠林園廠本人亦曾前往舉辦說明會，當時戊○○也曾到場，此
        後只要中油公司因為設置之「油水分離池」老舊而產生的一些問題，高某均
        會向本人請教，高某告訴本人中油公司該工程已內定由日本三菱麗陽公司承
        攬，請本公司及ＲＲＯＴＥＣＨ公司不要浪費時間、金錢去製作技術建議書
        等語，可能就是基於彼此認識，不忍見本公司有此損失之故。（既ＩＰＧ公
        司、ＲＲＯＴＥＣＨ公司及三越公司已知悉中油公司該工程已內定由日本三
        菱麗陽公司承攬且已退出，為何其後美國布朗路特公司（以下簡稱ＢＲＩ公
        司）及唐榮公司共同承攬該工程後，ＩＰＧ公司仍介入該工程，並領取新台
        幣四億餘元之款項？）該工程前三次招標均流標，第四次招標前某日，本人
        至緊急推動小組辦公室與戊○○會晤，高某告知本人日本三菱麗陽公司已退
        出，希望本人能和伊至晉緯公司，至晉緯公司時現場尚有晉緯公司總經理周
        崑崙副總經理壬○○及鴻慶公司專案經理癸○○，蔡某向大家說（楊某翻譯
        ）日本三菱麗陽公司已退出，東弘公司負責人乙○○希望能結合我們這些公
        司共同來承攬，而找上ＩＰＧ公司之原因是因為晉緯公司、東弘公司均無從
        事廢水處理工程之經驗，而ＩＰＧ公司有，且資格審查時，和ＲＲＯＴＥＣ
        Ｈ公司已通過資格審查。第四次投標，希望ＲＲＯＴＥＣＨ公司能具名投標
        ，本人同意願和ＲＲＯＴＥＣＨ公司洽商（該次會晤本人有製作筆錄），後
        不知經何人介紹認識乙○○，本人即與乙○○及唐榮公司總經理子○○前往
        荷蘭與ＲＲＯＴＥＣＨ公司副總經理ＤＩＣＫ  ＶＯＮＤＥＲＬＥＥ面談由
        ＲＲＯＴＥＣＨ公司具名投標事宜，但因ＤＩＣＫ  ＶＯＮＤＥＲＬＥＥ認
        該工程期太短，履約保證金太高及風險責任太大而不願介入，返台後，隔約
        二、三週，乙○○要求本人派一位在荷蘭之ＩＰＧ員工與林某在法國ＣＧＥ
        Ｅ（後更名ＣＥＧＥＬＥＣ）公司會面，詢問ＣＧＥＥ公司具名投標意願，
        因雙方酬勞條件未能談攏而作罷。某日乙○○邀我至台北市福華飯店向ＢＲ
        Ｉ新加坡公司代表ＤＥＮＮＩＳ  ＢＯＮＥ、吉隆坡公司代表ＪＵＹ  ＳＥ
        ＩＢＥＲＴ對該工程做詳細簡報，該二位ＢＲＩ人員聽後甚有興趣，但表示
        仍須經總公司同意，後可能是乙○○本人至ＢＲＩ總公司洽談，經總公司同
        意。該公司即派ＮＥＡＬＬＥＥ等三人來台，某星期日本人、癸○○、乙○○、壬○○、東弘公司吳副總經理及科程公司（工程顧問公司）己○○在東
        弘公司見面，乙○○、癸○○、壬○○皆要求由本公司製作技術建議書，本
        人反對；本人表示願從旁協助ＢＲＩ，因為製作技術建議書需花費太多時間
        、金錢，乙○○要本人放心，只要照之ＭＲＥ版本製作即可，己○○當場亦
        同意把ＭＲＥ公司技術建議書完全交給本人，本人認為會侵害智慧財產權與
        以拒絕，乙○○告訴本人放心，得標後再變更設計中油公司都會同意，因為
        他可以控制關永實、斐伯渝，緊急推動小組有癸○○可控制，戊○○、庚○○、科程方面己○○亦可全盤掌控，但本人仍拒絕，乙○○向本人說，如果
        ＩＰＧ公司堅持不做，以後ＩＰＧ公司不要想在台灣做到任何生意，不得已
        本人乃同意製作，惟本人要求，一、因第四次投標邀標書發出到開標時間只
        有二個月多幾天，技術建議書製作上來不及，本人希望再多給十幾天時間。
        二、製作技術建議書所需費用約四百萬元，希望乙○○先行提供，乙○○同
        意，此後本人經荷蘭調來五位職員連同原來在台的三位共八位連夜趕工，由
        於時間還是不夠，僅能製作較粗糙之技術建議書，趕再第四次開標前交給癸○○，至於蔡某如何交給中油公司，本人不清楚，而由於有科程公司己○○
        及中油公司高雄總廠同仁之配合，該技術建議書獲得通過，其後由ＢＲＩ公
        司標得該工程並和中油公司簽約，五月間某日，在唐榮公司子○○辦公室簽
        訂乙份協議書，議定由ＩＰＧ公司提供工程管理及服務，唐榮公司給付ＩＰ
        Ｇ公司一點五七五億元酬勞，八十年六月間某日，本人復至ＢＲＩ公司辦公
        室（高雄市○○路七七號十八樓）和ＢＲＩ及唐榮公司簽訂一份三方協議，
        議定唐榮公司為ＢＲＩ公司下包，ＩＰＧ公司為唐榮公司下包，由ＩＰＧ公
        司提供工程管理及服務，ＢＲＩ公司將直接支付酬勞六點四億餘元給ＩＰＧ
        公司，本公司陸續提供該工程技術服務，服務迄今已收到約九千萬元。（據
        本局調查，中油公司高雄總廠原訂第四次開標時間為七十九年十一月二十六
        日，但因法國ＣＥＧＥＬＥＣ及荷蘭ＲＲＯＴＥＣＨ公司於七十九年十一月
        九日至七十九年十一月十三日經徵詢該二公司均表示有投標意願，且準備時
        間不足，分別於七十九年十一月二十日至七十九年十一月二十一日去電中油
        公司高雄總廠，要求延期開標，因此中油公司高雄總廠報請總公司同意經審
        計部核備，將第四次開標時間延至七十九年十二月十日，此部份與你前述內
        容不符，可否說明？）乙○○於徵得ＢＲＩ公司同意具名投標前，本人即曾
        陪同乙○○、子○○前往荷蘭ＲＲＯＴＥＣＨ公司洽商遭拒，而後由本公司
        職員會同林某至法國與ＣＥＧＥＬＥＣ公司洽商亦未談攏，故法國ＣＥＧＥ
        ＬＥＣ及荷蘭ＲＲＯＴＥＣＨ公司不可能於七十九年十一月九日至七十九年
        十一月十三日期間表示有投標意願，更不可能於七十九年十一月二十日至七
        十九年十一月二十一日去電中油公司高雄總廠要求延期，中油公司高雄總廠
        會有如此作為，不過是以該二公司請求延期開標為名義，以達到幫本公司爭
        取製作技術建議書時間之目的。（既然技術建議書是由ＩＰＧ公司製作，何
        以其後會由ＢＲＩ公司得標？）是乙○○要求須以ＢＲＩ公司名義製作該工
        程技術建議書，因此本公司製作時相關資料均以ＢＲＩ公司名義製作，所以
        由ＢＲＩ公司得標。（ＩＰＧ公司以ＢＲＩ公司名義製作該工程技術建議書
        中油公司高雄總廠承辦人是否知情？）當然知情，因為在製作前，戊○○即
        向本人表示在製作時如有任何問題，可直接與其聯絡，伊可提供協助，並在
        製作時本人曾在癸○○陪同下到緊急推動小組找戊○○參考一些資料，而由
        中油公司高雄總廠以法國ＣＥＧＥＬＥＣ及荷蘭ＲＲＯＴＥＣＨ公司要求延
        期為名延後開標時間，以利ＩＰＧ公司代ＢＲＩ公司製作技術建議書，亦可
        明顯看出中油公司高雄總廠知情配合。（該技術建議書科程公司如何配合？
        ）由於製作工程技術建議書時間太短，根本無法做細部規劃、設計，正常情
        形科程公司審閱時不可能通過，但科程公司竟判定為可接受」云云（見八十
        二年他字第一三八號卷第一五三頁至一六三頁筆錄）。
（二）、被告壬○○於法務部調查局北部地區機動工作組調查中自白供述如下：乙○○與癸○○曾要求賽門依照三菱公司的版本修正及製作技術建議書即可，己○○亦表示可將技術建議書完全交予賽門，乙○○並表示有把握得標，得標
        後再變更設計，中油都會同意，賽門不願接受，經過討論，乙○○表示技術
        建議書製作費用約四百萬元，由渠先行墊支，賽門並要求多給十天時間，以
        便製作技術建議書，癸○○遂指示我發函給荷蘭Protech公司以為製作可能
        最好之技術建議書之理由，向中油公司要求將原訂招標之日期延後三週，使
        得ＩＰＧ及晉緯公司有時間完成粗略之技術建議書後，交由癸○○轉交ＢＲ
        Ｉ公司人員持以投標。：：在乙○○安排下，乙○○與賽門在八十年二月間
        ，向子○○報工程設計及技術服務費之價格原為五．一二億元，後經子○○
        刪減議定為四．九七億元，子○○為了配合乙○○之灌水295,110,837元，
        將工程設計技術服務費浮報為804, 384,000元，乃由唐榮、ＩＰＧ公司簽訂
        二方協議157,500,000元及唐榮、ＢＲＩ、ＩＰＧ公司簽訂三方協議
        646,884,000元，以此方式達到圖利乙○○之目的（八十二年度他字第一三
        八號卷二第一五一頁、第一五五頁）。（乙○○、唐榮子○○掌控進行向Ｂ
        ＲＩ借牌承包中油ＵＥＰ工程，支付ＢＲＩ之借牌費若干﹖）事實上，依照
        投標協議，ＩＰＧ、唐榮、ＢＲＩ三方協議等內容均足以證實借牌費用為美
        金四百二十萬元及勞務等支出共計約為二．九七億元。（既然四二．二億元
        為唐榮公司自ＢＲＩ之轉包價格，何以唐榮與ＢＲＩ公司簽訂：：工程轉包
        合約，轉包價為三五．八億左右﹖其差額約為六．四億元，原因為何﹖）此
        乃乙○○、子○○等人前述事先勾串灌水並算定ＩＰＧ、晉緯公司實際工程
        果。（你與子○○、戊○○、癸○○、乙○○、己○○等人有無私人恩怨或
        債務糾紛﹖）沒有（同上偵查卷第二宗第一五九頁反面、第一六０頁）。：
        ：以我個人之資歷實不足以和中油公司人員談論延後招標一事，此事係癸○○事先與中油公司急污小組戊○○等人議定，再指示我發函予PROTECH公司
        轉告中油公司延後招標一事，且中油公司確將原訂於七十九年十一月二十六
        日之招標日期延至七十九年十二月十日，由此顯見癸○○與戊○○等人早已
        議定，並由戊○○配合前述信函延後三週開標，使ＩＰＧ公司及晉緯公司能
        利用延後之三週時間完成粗略之技術建議書（同上偵查卷第六五頁反面、第
        六七頁筆錄）。
四、查（一）、本件中油ＵＥＰ工程採取「啟鎖式總價統包」（TURN-KEY），招標時
    中油公司未作基本設計（BASIC DESIGN），僅提供投標商「性能需求」（
    PERFORMANCE PEQUIREMENT），投標商在投標階段無庸提出完整之基本設計資料
    ，在投標階段，邀標書並不規定投標商完成基本及詳細設計，僅要求投標商需提
    出技術建議書。斯時投標商在投標階段尚未知是否得標，投標時無需檢附完整之
    百分之五將於該單元之基本設計完成後給付」，蓋承攬人於各個單元之基本設計
    完成後始得請領各該單元合約價格之百分之五，知投標商於得標後始階段完成基
    本設計，在投標階段無需檢附完整之基本設計資料；又本件邀標書「技術規格」
    （TECHNICAL SPECIFICATION）第3.4.3.1規定：「承攬商應提供業主下列文書、
    圖說及規格供審查並核准：：（b）基本工程與設計」（CONTRACTOR SHALL
    FURNISH OWNER WITH THE FOLLOWING DOCUMENTS, DRAWINGS, AND
    SPECIFICATINS FOR REVIEW AND/0R APPOVAL... (b)BASIC ENGINEERING AND
    DESIGN），投標商係在得標後始提供基本設計供業主審核無訛，有邀標書在卷可
    稽；另依科程公司審標結果建議內載：「中油公司將在科程公司協助，積極參與
    詳細評估承攬商提出之文件。此等審查工作將在承攬商設計階段進行。此詳細評
    估工作不可能於審標階段進行，由於投標商不可能在此時期提供完整之初步設計
    。在啟鎖式總價統包案，初步設計完成應在決標之後」（CPC, WITH THE
    ASSISTANCE OF ENGINEERING SCIENCE WILL BE REQUIRES TO ACTIVEL
    PARTCIPATE IN THE DETAILED REVIEWS OF THE CONTRACTOR'S SUBMITTALS.
    THIS REVIEW WILL TAKE PLACE AFTER THE CONTRACTOR PROCEEDE WITH THE
    DESIGN PHASE. THIS DETAILED REVIEW IS NOT POSSIBLE DURING THE
    EVALUATION PHASE OF THE TENDER DOCUNMENTS BECAUSE THE BIDDERS WERE NOT
    POSSIBLE TO SUBMIT A FULL PRELIMINARY DESIGN. IN TURKEY
    DESIGN-CONSTRUCT PROJECTS THE PRELIMINRY DESIGN IS COMPLETED AFTER
    CONTRACT AWARD）（見審標結果），是本件投標商在得標後始從事基本設計。（
    二）、依本院前審卷附中鼎工程股份有限公司（下稱中鼎公司）八十三年十一月
    七日（八三）鼎業字第二三二三號函復評估意見書內載明：「：：TURN-KEY統包
    工程之承包商僅有在得標後才會進行耗費技術人力、經費頗巨的設計工作」，知
    投標商於投標階段所提出之技術建議書為綱領或較為簡略，業主依邀標書之施工
    標準及合約內容，對材料、設備、系統功能及工程進度為要求，依邀標書、合約
    書規定，若承攬商設計或提供之材料未符合規定，業主有權在設計工作進度百分
    之七十以前要求修改設計增加工作或更換材料，承攬商不得加價，是工程品質及
    能否順利進行，與投標之技術建議書之內容非有必要關連。
五、又（一）、本院前審於八十三年十月十四日以院刑惠字第一七五二六號函檢附Ｕ
    ＥＰ工程邀標書七冊、ＢＲＩ工程技術建議書廿六冊、科程公司審標報告一冊、
    ＵＥＰ工程合約書一冊予中鼎公司查詢下列事項１、查明其應為可接受標？或不
    可接受標？２、又可接受標與不可接受標二者的區別何在？３、統包工程是否需
    先有技術建議書，再予投標？４、本件技術建議書是否有缺？可否預知工程必生
    延宕情事？經中鼎公司函復之評估意見書針對上開事項分別表明：「發現該案（
    第四次）招標審標過程及問題之處理與一般TURN-KEY（統包）工程常規性作法無
    特殊差異，投標書內容並無明顯與邀標書要求不符合之處，認為應是可接受標」
    、「實際上每一工程對投標書是否可被接受之原則可能都有一些變化，一般TURN
    -KEY（統包）工程不可接受標之主要原則可歸納如2.2節第六頁文中所列數項情
    形。ＵＥＰ工程之審標重點原則為3.2節之1（第七頁）所列，二者用以區別可接
    受標之精神大致相符合」、「基本上技術建議書為 (統包）工程最重要之先決要
    素，涉及工程範圍、功能、品質等，需能確定其能符合邀標書之要求。一般統包
    工程是需先有技術建議書（或稱技術投標書）」、「嚴格說來，本件技術建議書
    無法提出邀標書規定之所有資料文件（請參閱3.3節之2及3，第九頁）可以算是
    缺點，不過此種缺點在一般TURN-KEY（統包）工程中屬於常態，並不一定構成問
    題，而視個案情況而定，ＵＥＰ工程投標審標資料之瞭解，很難預知工程必生延
    宕情事」等語，又指：「在資料的回顧過程發現，除了邀標書（ＩＴＢ）規定投
    標商應提供之資料（資訊）中少部份經業主（及顧問機構）與投標商雙方於合約
    執行階段提送審查外，其他並未發現有明顯與邀標書要求不符之處（如工程項目
    、數量、範圍等）」、「前項所述及『少部份經經業主（及顧問機構）與投標商
    雙方於合約執行階段提送審查』之資料，為更清楚表示，謹將意見歸納如下：實
    質上所欠缺之資料，應不致於影響價格，例如一年零件備品清單（Spare Parts
    List for one year Operation）為一建議性資料供業主參考，業主有選擇甚或
    不買之權利，其價格亦不含在工程報價範圍：：部份資料雖未見提供，但在審標
    階段所需之重要資訊可由其他已提供之資料中取得，例如設備數量及規格（
    Equipment Data Sheet Specification）審標時所需知道之設備形式、大小（容
    量）、主要材質資訊等，在Equipment Summary中可取得。至於更詳細資訊，一
    般僅有在未來設計階段經業主（顧問機構）審核通過後，方能確定；部份資料僅
    提供業主（顧問機構）考慮未來吊裝、操作及維修之位置與空間問題，這是一個
    十分重要的課題，但通常在『基本設計』的階段方能定案，例如結構平面及之立
    面尺寸圖（Structural Plan and Elevation）；根據邀標書之要求，業主（顧
    問機構）對於承包商設計採購之設備器材具有審核之權利，此要求應是用以進一
    步確保工程之權益（工程範圍、功能、品質等）」、「基本上ＵＥＰ工程案之投
    查標審標過程及其所面臨之投標商資料欠缺問題與一般TURY-KEY（統包）工程所
    面臨者大致相同，而其處理的方法亦無特殊之處。以本案邀標書並未規定投標書
    資料提送不足，一定予以拒絕接受之情形而言，業主及顧問機構的決定應仍在其
    主觀之判斷的彈性空間之內」等情。（二）、復查本院前審八十五年十月三日院
    刑勇字第一五四一號函詢中鼎公司，經該公司以八十五年十二月三日（八五）鼎
    業字第一九一二號函復內稱：「來函第一點所詢『技術建議書本身是否不完備？
    』本公司認為『投標書內容並無明顯與邀標書要求不符之處，應是可接受標』：
    ：來函第一點中所詢『技術建議書本身有何缺點？與邀標書要求項目是否不符』
    本公司認為該建議書之缺失為無法提出邀標書規定之所有資料，惟此乃一般統包
    工程之常態現象，不一定構成問題。但除該等資料經同意合約執行階段提送審查
    外，並無與邀標書要求項目不符之處：：來函第二點所詢『ＢＲＩ公司投標書是
    否與邀標書有部份不一致之情形？』本公司認為ＢＲＩ公司投標書中缺少部份邀
    標書所要求提送之資料，所缺資料將於合約執行階段提交送審，除此之外，並無
    與邀標書不一致情形：：來函第三點所詢『ＵＥＰ工程發生延宕而停工，是否因
    審標不當或施工單位缺乏處理廢水經驗所致』，本公司認為由ＵＥＰ工程投標審
    標資料之瞭解，很難預知工程必生延宕情事：：至於是否因『施工單位缺乏廢水
    經驗所致而造成停工之事』，因：：前次所送本公司參考之資料，並未有相關施
    工之資料，因此本公司無法判斷」等語。（三）、再本院前審函中油公司查詢該
    公司審標時能預知該工程延宕情形，中油公司八十五年七月十一日（八五）油法
    字第八五○六○○二七號函復：「本公司事先無法預知工程延宕」，而工程延宕
    之原因，據證人周昆崙於本院前審八十五年九月廿五日稱：「（為何發生工程延
    滯？）當時重要基本設計是依ＩＰＧ委託國外設計來不及即時傳資料回來細部設
    計，且工程進行中，發現地下有許多不明管線，以致造成工程延滯」等語，證人
    張瑞宗同年十月廿三日亦供稱：「ＢＲＩ公司是得標廠商，他們設計落後，所以
    工程也一直延後」等語。（四）、綜上，足見本件投標建議書確屬可接受標，亦
    無法預知工程必生延宕，事後工程延宕尚難認與投標建議書有必要關連。工程之
    延誤純係施工客觀環境（地下不明管線）或有其他原因，及得標廠商履約（或設
    計延遲）之問題，與投標建議書非有必要關連，非必投標建議書導至工程延宕。
六、復查：
（１）、中油「急污小組」係由中油前總經理關永實擔任召集人，前總廠長斐伯渝擔
        任副召集人，被告戊○○擔任執行秘書，依「急污小組辦事細則」第三條規
        定：「執行秘書之權責，策劃綜理本小組業務，其權責如左：工作計劃之決
        行與處理；預算編製與預算分配之決定；本小組工作報告之提示與核定；各
        支援部門業務分配與調整；重要會議之主持與參加；其他重要公務之處理。
        」，執行秘書非召集人、副召集人，而為其幕僚，承上轉下，負ＵＥＰ工程
        業務之推動，非「召集人」。
（２）、次查中油公司八十五年七月十一日（八五）油法八五○六○○二七號函復稱
        ：「按急污小組之組織表，急污小組於組織架構中依業務分工，分設工程技
        術部門、會計法規部門、總務部門等；『急污小組辦事細則』第六條規定，
        工程技術部門『掌理煉油廠污染改善工程之設計、招標書之撰寫、審標、圖
        說審核、工程聯繫、進度控制、器材籌劃、預算編製及控制等事項』，因此
        ，有關招（邀）標書之撰寫、審標、預算編製，屬於工程技術部門掌理之工
        作，由於ＵＥＰ工程為高科技之環保工程，就國內當時環境而言，本公司無
        此類專業人才，國內廢水處理工程界亦未達此標準，故本公司乃決定遴選國
        外有經驗之工程顧問公司擔任該工程技術部門顧問。」、「本公司高雄煉油
        總廠遴聘程序選定科程環保諮詢顧問公司（即ENGINEERING SCIENCE INC.以
        下簡稱科程公司）為ＵＥＰ工程案顧問。科程公司依合約所定以『獨立承攬
        人』地位與本公司簽訂合約」、「故不論工程預算，或是審標結論均由顧問
        公司以獨立承攬人地位提供成果報告，該報告送業主經辦單位急污小組依行
        政程序經副廠長、總廠長同意後承報公司，公司部份由環保處主辦，於相關
        單位會核後，經本公司函轉審計部核定」等語（見更一審卷），說明「急污
        小組」之成員及其權責綦詳；再觀中油公司與科程公司七十八年四月廿一日
        所簽訂之顧問契約附錄工作內容第二條第六款規定：「提出工程經費預算，
        並須應中油要求，幫助中油與投標者議價」，是證科程公司係受託負責上述
        「工程技術部門」，從事ＵＥＰ工程預算估算書之編製工作，被告應係依行
        政程序，於科程公司完成預算書簽署後，逐級簽報，非有權編製中油ＵＥＰ
        工程預算估算書之人。
（３）、再查中油公司八十三年十月廿一日（八三）油法字第八三○九○八一九號函
        檢附「ＵＥＰ工程底價預算書製作書審核過程報告」內載：「中油經公開遴
        選程序委聘在美國環保工程業績名列工程前茅之科程環保諮詢公司為顧問（
        即ENGINEERINGSCIENCE INC.以下簡稱科程公司），該公司並獨立承攬人地
        位與中油公司簽訂『高雄煉油總廠廢水處理現代化工程顧問工作』合約」、
        「是以科程公司在投標階段中包含審標及預算編製工作，至為明確」、「據
        本公司所知，該預算係由科程公司分別在美國及台灣之顧問團共同編篡而成
        」、「科程公司為獨立承攬人，非屬定作人中油公司行政下屬單位，其製作
        之『工程預算書』無法循行政程序轉呈報核，故急污小組乃依業務分工組織
        架構規定，將科程公司提出之『工程預算書』，依行政程序及一貫作法簽報
        高雄總廠工程副總廠長、總廠長同意後，分報總公司及審計部」、「因中油
        公司上下各階層均無此專業人力及能力，故委由科程公司全責編製『工程預
        算書』，經該公司提出後，急污小組副執行秘書、執行秘書及工程副總廠長
        、總廠長及總公司會審單位等，皆僅能對預算書內之工程項目及估算方式是
        否一致等作形式上之審核，而無法就專業方面作實質上之審核」等語（見前
        審卷存）。又中油公司上開八十五年七月十一（八五）油法字第八五○六○○二七號函載明：「由上開之工作項目，顯見技術建議書之審標及編製預算
        均屬科程公司負責之工作」、「預算之製作，據本公司所知，該預算係由科
        程公司分別在美國及台灣之顧問團共同編撰而成。己○○先生僅為美國科程
        公司顧問團之一，派遣來台負責聯繫工作」等語，足見被告戊○○非負責編
        列預算之人。
（４）、另查中油公司於八十三年十一月四日以（八三）油法字第八三一○○五○三
        號函檢附報告復稱：「ＢＲＩ公司技建議書之審核，係由中油公司所聘請之
        科程顧問公司負責實際審核之責」，「急污小組對科程公司之審查工作負監
        督、協調、接受及層轉之責」，「科程公司為執行上開工作，係由十八位專
        家組成評估小組負責，其中五位曾來台灣，並曾在其副總裁卡士伯博士（
        DENNIS R. KASPER）帶領下，會同急污小組人員與ＢＲＩ人員參與澄清會議
        之討論。科程公司經其評估小組一致同意，判定為可接受標後，方正式提出
        『審查報告』，並記明科程公司製作」、「中油高雄總廠急污小組接到科程
        公司之『審標報告』後，因不負實質審查之責，因此，乃就該審標報告之格
        式、作成程序、制作流程及結論為形式審查後，在同日層轉副總廠長及總廠
        長函報總公司及轉陳審計部」等語；又前揭中油公司八十五年七月十一日（
        八五）油法字第八五○六○○二七號函稱：「由上開之工作項目，顯見技術
        建議書之審標及編製預算均屬科程公司負責之工作，例如科程公司為執行審
        標工作共由十八位專家組成之評估小組負責，其中五位曾來台灣並曾在其副
        總裁卡士伯（DENNIS R. KASPER）帶領下會同急污小組成員與ＢＲＩ人員開
        澄清會議完成審標工作」、「ＢＲＩ公司所提出之技術建議書，由科程顧問
        公司的十八位專家組成之評估小組審查下舉出三三三項待澄清問題，就三、
        四、六、八單元工程所謂缺漏部份而言，亦包含在此三三三項待澄清問題中
        ，經科程公司副總裁卡士伯博士帶領五位專家來台，會同急污小組人員提出
        說明後，科程公司再經其評估小組一致同意判定此為可接受標，方正式提出
        『審標報告』，並記明由科程公司製作」、「本公司高雄煉油總廠急污小組
        接到科程公司之審標報告後，因不負實質審查之責，因此，乃就該審標報告
        之格式，作成程序，製作流程及結論為形式審查後，隨即在當天經副總廠長
        、總廠長及總公司，並函轉審計部」各等語，有前開函在卷可稽。足見被告
        戊○○對ＢＲＩ技術建議書亦不負審查責任，僅在行政程序上為監督、協調
        、受領及層轉工作。
（５）、再查，在審查ＢＲＩ公司技術建議書過程中，由科程公司負責舉行中油公司
        對ＢＲＩ公司之澄清會議，有ＢＲＩ公司及唐榮公司人員出席會議，有會議
        紀錄簽名八份可稽（請見本院發回前審卷），證人即ＢＲＩ公司專案負責人
        尼爾李曾在原審法院結稱：ＢＲＩ公司曾派遣技術小組在建議書提出前從事
        審查等語，是故技術建議書經ＢＲＩ公司審查後提出投標要為事實。
（６）、從而，被告戊○○對系爭技術建議書不負審查責任，僅在行政程序上為監督
        、協調、受領及層轉工作。「工程技術部門」，對ＵＥＰ工程預算估算書之
        編製工作，於科程公司完成預算書簽署後，被告應係依行政程序，逐級簽報
        ，非有權編製中油ＵＥＰ工程預算估算書之人，非如同案被告甲○○○○ PI
        ELKENROOD前揭於法務部調查局偵訊時供稱為有權編篡預算、審標及決定延
        期開標之人。
七、又邀標書內就油水分離池改善工程部份載明使用「ＩＰＧ製造之產品或經認可之
    同級品」部分：
（１）、本件邀標書（ＩＴＢ）載記：「：：As Manufactured by Industrial
        Projects BV of the Netherlands (or approvedequal)for all new and
        rdnovatiog CPI」（「：：如荷蘭ＩＰＧ公司製造之產品或經中油認可之同
        級品：：」），依中油公司八十五年七月十一日（八五）油法字第八五○六
        ○○二七號函復稱：「邀標書於七十八年十二月第二次招標時，在油水分離
        池系統部份即已如入『建議投標商考慮或評估使用Cross Flow Type油水分
        離設備，如ＩＰＧ公司所製造之產品，或經認可之同級品』之詞句，而第二
        次開標結果，三家報價商僅三菱麗陽（MRE）採用ＩＰＧ產品，魯奇（LURGI
        ）採用Cross Flow形式，但未指定廠牌，新潟（Niigata）採用傳統式產品
        ，然三家經審查後均為合格標，該條款顯非強制性條款，同時在本案邀標書
        中有其他設備使用『：：或同級品』等規定，為一般工程列示品質之通例。
        第四次邀標書該部份仍然延用第二次邀標書規定，而第四次邀標時，ＢＲＩ
        公司方參與投標」等語，顯見急污小組成員與科程公司人員於七十八年十月
        即第二次招標前，共同檢討邀標書內容，為期ＵＥＰ工程第七單元ＣＰＩ與
        ＡＰＩ油水分離池改善工程有較佳之環保效果，於邀標書內加入『ＩＰＧ公
        司所製造之產品，或經認可之同級品』詞句，惟該條款顯非強制性條款，第
        二次開標結果，未使用ＩＰＧ產品之廠家仍然合格，且科程公司係獨立承攬
        人，為工程專家，就其採用之設備材料自有其專業之判斷，是指訴被告戊○○如何授意科程公司使用ＩＰＧ產品，尚嫌無據，且上開詞句並未使與ＩＰ
        Ｇ公司結合之廠商，必然得標。
（２）、按在工程設備、材料採購規範中，使用「某某廠牌或同級品」字眼，其目的
        在於確保工程品質，且於工程施工及驗收時有其依據，例如「台北市政府營
        繕工程及材料或產品之採購，例舉廠牌或採用同等品處理要點」第三條規定
        ：「合約內例舉廠牌之材料或產品，承包商遇有下列情形之一時，得申請採
        用同等品，以替代前舉之廠牌」自明。
（３）、再查依經濟部國營會七十九年三月十二日國經字第七九○三｜○二九○號函
        轉行政院七十九年三月五日發佈之「公營事業機關村料管理規則實施準則」
        第三十一條規定：「國外材料之供應來源及其規範之調查應以各國產品目錄
        ，有關機關之資料，過去採購及使用紀錄為依據：：」，而本件建議投標商
        考慮及評估採ＩＰＧ產品，並無強制承包商非使用不可之意思，查「ＩＰＧ
        所制造之產品或經認可之同級品」條款，僅有在ＣＰＩ始有適用，ＡＰＩ為
        重力式油水分離池，無需使用CROSS-FLOW型式之油水分離器。
（４）、共同被告壬○○雖於於法務部調查局偵訊時供稱：「據我瞭解（指明要具有
        ＩＰＧ公司或同意之同級品）應係中油公司急小組戊○○、庚○○及科程公
        司己○○與乙○○等人共謀並配合：：，因此：：邀標書上指明要有ＩＰＧ
        公司或同等標準之油水分離系統原因要問戊○○、庚○○等才知道云云」云
        云，然I、渠稱：「邀標書上指明要有ＩＰＧ公司或同等標準之油水分離系
        統原因要問戊○○、庚○○等才知道云云」，渠所證顯係聽聞所得，其供述
        尚不得據為判決基礎。II、共同被告壬○○所謂「ＩＰＧ條款」係第四次招
        標時為配合共同被告乙○○、癸○○而加入，然ＵＥＰ案邀標書於第二次招
        標時即已加入該語，其所述時序不符，顯不知加入「ＩＰＧ條款」之經過，
        亦或不知其意義，所陳要為臆測之語，而不可信。
八、被告戊○○復辯稱：七十八年十二月ＵＥＰ工程第二次招標前，七十八年七月，
    本公司發行之環保半年刊上高雄煉油總廠管轄之林園廠朱少華先生曾為文報導Ｉ
    ＰＧ公司生產之Cross Flow Type油水分離系統之優點，因該文獻報導之油水分
    離池情況與本案遭遇情況相似，七十八年十月科程公司與急污小組成員並應前往
    參與林園廠舉辦之說明會，在瞭解其安裝及使用狀況後，顧問公司與小組人員於
    修訂第二次邀標書時入『建議投標商考慮或評估使用Cross Flow Type油水分離
    沿用未改等語，其與甲○○○○ PIELKENROOD所述一致，並有中油公司發行之環保半
    年刊高雄煉油總廠之林園廠朱少華報導ＩＰＧ公司生產之Cross Flow Type油水
    分離系統之優點一文附卷可參，其辯解尚非不可採信。
九、至同案被告甲○○○○ PIELKENROOD於法務部調查局調查時稱：１９８８年間本人曾
    代表公司至中油公司高雄總廠舉辦「油水分離池」設備說明會，那時就認識戊○○，中油公司高雄總廠林園廠本人亦曾前往舉辦說明會，當時戊○○也曾到場，
    此後只要中油公司因為設置之「油水分離池」老舊而產生的一些問題，高某均會
    向本人請教，高某告訴本人中油公司該工程已內定由日本三菱麗陽公司承攬，請
    本公司及ＲＲＯＴＥＣＨ公司不要浪費時間、金錢去製作技術建議書等語，可能
    就是基於彼此認識，不忍見本公司有此損失之故。：：本人即曾陪同乙○○、子
    ○○前往荷蘭ＲＲＯＴＥＣＨ公司洽商遭拒，而後由本公司職員會同林某至法國
    與ＣＥＧＥＬＥＣ公司洽商亦未談攏，故法國ＣＥＧＥＬＥＣ及荷蘭ＲＲＯＴＥ
    ＣＨ公司不可能於七十九年十一月九日至七十九年十一月十三日期間表示有投標
    意願，更不可能於七十九年十一月二十日至七十九年十一月二十一日去電中油公
    司高雄總廠要求延期，：：（ＩＰＧ公司以ＢＲＩ公司名義製作該工程技術建議
    書中油公司高雄總廠承辦人是否知情？）當然知情，因為在製作前，戊○○即向
    本人表示在製作時如有任何問題，可直接與其聯絡，伊可提供協助，並在製作時
    本人曾在癸○○陪同下到緊急推動小組找戊○○參考一些資料，而由中油公司高
    雄總廠以法國ＣＥＧＥＬＥＣ及荷蘭ＲＲＯＴＥＣＨ公司要求延期為名延後開標
    時間，以利ＩＰＧ公司代ＢＲＩ公司製作技術建議書，亦可明顯看出中油公司高
    雄總廠知情配合云云如前述。經查證人伍茂公司經理吳啟憲在八十二年四月九日
    、鵬發行負責人李章琳在八十二年四月九日及鵬發行專案經理張家相在八十二年
    四月十日固分別於調查局固供述CEGELEC公司曾於七十九年十一月廿日以傳真影
    本給鵬發行表明該公司無意參與中油ＵＥＰ工程，要伊停止一切之接觸與協談，
    認為CEFELEC公司不可能在七十九年十一月廿一日以任何方式要求中油展延投標
    日期；惟查無論法國CEGELEC公司七十九年十一月廿一日要求中油展延投標日期
    之電文屬實否，訊據被告戊○○堅決否認有共同經辦公用工程舞弊計劃展延投標
    日情事，且被告為急污小組執行秘書，規格標開標日期之展延，經總公司層層核
    轉簽准，負責連繫工作，非其一人所能決定灼然如前述，又其係急污小組執行秘
    書，為對外之連絡窗口，任何中油ＵＥＰ案問題與其連絡，理所當然，據此認定
    舉凡有關之連繫均為舞弊，實屬無稽，亦嫌速斷。
十、被告之自白，非出於強暴、脅迫、利誘、詐欺、違法羈押或其他不正之方法，且
    與事實相符者，固得為證據，其所謂「被告自白」，認為亦包括共同被告的自白
    如前述，且同案被告甲○○○○ PIELKENROOD於法務部調查局高雄市調查處調查時係
    稱因其未取得應得之款項，口頭檢舉同案被告乙○○等人涉及犯罪如前述，則其
    證詞於本件訴訟程序上，對於其他被告顯具有「惡意」，除其係於自由意思下陳
    述外，猶應證明所陳述者是否與事實相符，始可採為認定其他共同被告犯罪之依
    據，而同案被告甲○○○○ PIELKENROOD所陳，或為其個人之認知及判斷，或就被告
    戊○○之在中油之職務及角色，職務上之行為或非職務上之行為，因外國人不易
    克服之困難，而未具判斷之能力，其對被告戊○○之前開指陳尚難謂與事實相符
    而不可採，同案被告壬○○於同調查單位偵訊時，亦以自身之判斷為指陳之依據
    ，且與事實不符，亦非可信。從而本件不能證明被告戊○○犯罪，應為其無罪之
    判決，原審不察，據以論罪科刑，尚非允洽，自應由本院予以撤銷改判，為被告
    戊○○無罪之諭知。
據上論斷，應依刑事訴訟法第三百六十九條第一項前段、第三百六十四條、第三百零
一條第一項前段，判決如主文。
本案經檢察官陳明光到庭執行職務。
中      華      民      國    九十二    年      六      月    二十三    日
                              臺灣高等法院刑事第二十一庭
                                  審判長法  官  葉  騰  瑞
                                        法  官  黃  國  忠
                                        法  官  江  國  華
右正本證明與原本無異。
檢察官如不服本判決，應於收受送達後十日內向本院提出上訴書狀，其未敘述上訴之
理由者並得於提起上訴後十日內向本院補提理由書（均須按他造當事人之人數附繕本
）。
                                        書記官  王  嗣  瑩
中      華      民      國    九十二    年      六      月    二十六    日


司法院資訊處製作；財團法人民間司法改革基金會備份。
